---
title: "Eksploracja / cechy napisowe"
output:
  html_document:
    toc: yes
---

W trakcie tych zajęć przedstawimy podstawowe operacje na danych napisowych. 
Ale zanim dojdziemy do tych operacji najpierw wczytajmy dane.

# Wczytanie danych

```{r, warning=FALSE}
auta2012 = read.table("http://biecek.pl/MOOC/dane/auta2012.csv",
                       sep=";", dec=",", header=TRUE)
head(auta2012, 2)
```

Każdy wiersz tego zbioru danych opisuje jedną ofertę sprzedaży auta. Każda kolumna opisuje jedną cechę / właściwość tej oferty.




# Cechy napisowe
Funkcja `read.table()` wczytując tekst zamienia go na zmienną jakościową. W pewnych sytuacjach chcemy jednak na napisach wykonywać specjalne operacje. Takie np. jak wyszukiwanie podciągu w tekście. 

Aby to zrobić, musimy w pierwszej kolejności zamienić zmienna jakościową na zmienną napisową. Konwersję cechy z cechy jakościowej na cechę napisową można wykonać funkcją `as.character()`

```{r, warning=FALSE}
auta2012$Wyposazenie.dodatkowe.napis = as.character(auta2012$Wyposazenie.dodatkowe)
summary(auta2012$Wyposazenie.dodatkowe.napis)
```

## Statystyki opisowe

Jedną z interesujących operacji na napisach, jest sprawdzenie, czy zawierają one określony podciąg znaków. 
Taki test można wykonać funkcją `grepl()`, która jako wynik zwraca wartość logiczną określającą czy napis zawiera określony wzorzec czy nie.

```{r, warning=FALSE}
maKlimatyzacje = grepl(auta2012$Wyposazenie.dodatkowe.napis, pattern="klimatyzacja")
table(maKlimatyzacje)

auta2012$Informacje.dodatkowe.napis = as.character(auta2012$Informacje.dodatkowe)
bezwypadkowy = grepl(auta2012$Informacje.dodatkowe.napis, pattern="bezwypadkowy")
table(bezwypadkowy)
```

### Zadania:
+ Sprawdź ile samochodów ma zainstalowany autoalarm
+ Sprawdź ile samochodów ma lakier w metalicznym kolorze

### Odpowiedzi:
+ `r sum(grepl(auta2012$Wyposazenie.dodatkowe.napis, pattern="autoalarm"))`
+ `r sum(grepl(as.character(auta2012$Kolor), pattern="metallic"))`


