---
title: "Eksploracja / cechy logiczne"
output:
  html_document:
    toc: yes
---

W trakcie tych zajęć przedstawimy podstawowe operacje na danych logicznych. 
Ale zanim dojdziemy do tych operacji najpierw wczytajmy dane.

# Wczytanie danych

```{r, warning=FALSE}
auta2012 = read.table("http://biecek.pl/MOOC/dane/auta2012.csv",
                       sep=";", dec=",", header=TRUE)
head(auta2012, 2)
```

Każdy wiersz tego zbioru danych opisuje jedną ofertę sprzedaży auta. Każda kolumna opisuje jedną cechę / właściwość tej oferty.




# Cechy logiczne
Każdą zmienną można przedstawić jako zmienną jakościową lub ilościową. Ale w pewnych sytuacjach wygodnie jest wyróżnić bardziej szczegółową klasyfikację.
Cechy logiczne, to takie cechy, które przyjmować mogą tylko trzy wartości, prawdę (oznaczany w R przez `TRUE`), fałsz (oznaczany w R przez `FALSE`) oraz brak informacji (oznaczany w R przez `NA`).

Cechy logiczne mogą być traktowane jako cechy jakościowe o dwóch poziomach. 
Cechy takie można tworzyć używając tak zwanych warunków logicznych. Przykładem warunku logicznego są operatory `>` (większy), `>=` (większy równy), `==` (równy), `<=` (mniejszy równy), `<` (mniejszy). 

## Statystyki opisowe

Traktując zmienną logiczną jak dwuwartościową zmienną jakościową, możemy używać na niej np. funkcji do tabel liczebności.

```{r, warning=FALSE}
pochodziZPolski = auta2012$Kraj.aktualnej.rejestracji == "Polska"
table(pochodziZPolski)

starszyNiz5Lat = auta2012$Rok.produkcji < 2007
table(starszyNiz5Lat)
```

### Zadania:
+ Sprawdź ile samochodów ma cenę ofertową poniżej 2 000 pln.
+ Sprawdź jaki procent samochodów ma silniki o pojemności ponad 1500 cm3.

### Odpowiedzi:
+ `r sum(auta2012$Cena.w.PLN < 2000, na.rm=TRUE)`
+ `r mean(auta2012$Pojemnosc.skokowa > 1500, na.rm=TRUE)`

## Logiczne 'i' oraz logiczne 'lub'

Cechy logiczne można przetwarzać używając również operatorów logicznych, w tym logicznego lub `|` oraz logicznego i `&`.

```{r, warning=FALSE}
pochodziZPolski = auta2012$Kraj.aktualnej.rejestracji == "Polska"
starszyNiz5Lat = auta2012$Rok.produkcji < 2007
pochodziZPolskiIStarszyNiz5Lat = pochodziZPolski & starszyNiz5Lat
table(pochodziZPolskiIStarszyNiz5Lat)
```

### Zadania:
+ Sprawdź ile samochodów zarejestrowanych w Polsce ma cenę ofertową poniżej 2 000 pln.
+ Sprawdź jaki procent samochodów ma silniki o pojemności ponad 1500 cm3 oraz jest napędzanych olejem napędowym.

### Odpowiedzi:
+ `r sum(auta2012$Cena.w.PLN < 2000 & auta2012$Kraj.aktualnej.rejestracji == "Polska", na.rm=TRUE)`
+ `r mean(auta2012$Pojemnosc.skokowa > 1500 & auta2012$Rodzaj.paliwa == 'olej napedowy (diesel)', na.rm=TRUE)`


