---
title: "Statystki opisowe"
output: html_document
---

Czas na poznanie rodzajów danych, na jakie możemy się natknąć.

W trakcie tych zajęć przedstawiemy cztery podstawowe typy danych, dane ilościowe, jakościowe, napisy i wartości logiczne.
Słowo typ, ma w tym przypadku to samo znaczenie dco słowo rodzaj, ale jest częściej stosowane w analizie danych, dlatego będziemy poniżej mówić o czterech podstawowych typach.

Ale zanim dojdziemy do typów, wczytajmy dane

# Wczytanie danych

Na poprzednich zajęciach poznaliśmy kilka sposobów na wczytanie danych do R. 
Wczytajmy dane w formacie tekstowym używając funkcji read.table().

```{r, echo=FALSE}
auta2012 <- read.table("http://biecek.pl/MOOC/dane/auta2012.csv",
                       sep=";", dec=",", header=TRUE)
head(auta2012)
```

Każdy wiersz tego zbioru danych opisuje jedną ofertę sprzedarzy auta. Każda kolumna opisuje jedną cechę / właściwość tej oferty.

# Cechy ilościowe

Przyjrzyjmy się takim cechom jak _Cena.w.PLN_ lub _Przebieg.w.km_. Cechy te są opisane przez liczby oraz przedstawiają ilości. 
Pierwsza z nich przedstawia _ilość_ pieniędzy, za którą sprzedawca chce sprzedać samochód, druga opisuje _ilość_ kilometrów, którą przejełach wystawiony na aukcji samochów. 

Na zmiennych ilościowych wykonać możemy kilka operacji. 
Używając funkcji mean() możemy pomiczyć średnią cenę wystawionych aut.

```{r, echo=FALSE}
mean(auta2012$Cena.w.PLN)
```

Używając funkcji min() i max() możemy wyznaczyć minimalną i maksymalną cenę w tym zbiorze danych.

```{r, echo=FALSE}
min(auta2012$Cena.w.PLN)
max(auta2012$Cena.w.PLN)
```

Używając funkcji summary() możemy wyznaczyć sześć podstawowych charakterystyk, czyli: minimum, 1. kwartyl, medianę (2. kwwartyl), średnią, 3. kwartyl i maksimum.

*Kwartyle dzielą wektor na cztery równoliczne części.*
Jedna czwarta samochodów ma cenę niższą od 1. kwartyla.
Jedna czwarta samochodów ma cenę wyższą od 1. kwartyla ale niższą od mediany (2. kwartyla).
Jedna czwarta samochodów ma cenę wyższą od mediany (2. kwartyla) ale niższą od 2. kwartyla.
Jedna czwarta samochodów ma cenę wyższą od 3. kwartyla.

```{r, echo=FALSE}
summary(auta2012$Cena.w.PLN)
```

Zadania:
- W zbiorze danych _auta2012_ aż 7 cech to cechy ilościowe. Wymień które.
- Jedną z cech ilościowych jest _Rok.produkcji_. Jaki jest medianowy/połówkowy rok produkcji oferowanych aut? Wszystkie te oferty były złożone w roku 2012, jaki był medianowy/połówkowy wiek oferowanego auta?

Odpowiedzi:
- Cena, Cena.w.PLN, KM, kW, Pojemnosc.skokowa, Przebieg.w.km, Rok.produkcji
- 2004 rok, więc wiek 2012-2004 = 8



# Cechy jakościowe

# Cechy napisowe

# Cechy logiczne

