---
title: "Statystki opisowe"
output:
  html_document:
    toc: yes
---

Czas na poznanie rodzajów danych, na jakie możemy się natknąć.

W trakcie tych zajęć przedstawimy cztery podstawowe typy danych, dane ilościowe, jakościowe, napisy i wartości logiczne.
Słowo typ, ma w tym przypadku to samo znaczenie co słowo rodzaj, ale jest częściej stosowane w analizie danych, dlatego będziemy poniżej mówić o czterech podstawowych typach.

Ale zanim dojdziemy do typów, wczytajmy dane

# Wczytanie danych

Na poprzednich zajęciach poznaliśmy kilka sposobów na wczytanie danych do R. 
Wczytajmy dane w formacie tekstowym używając funkcji `read.table()`.
Następnie używając funkcji `head()` by wyświetlić pierwsze dwa wiersze.

```{r, warning=FALSE}
auta2012 = read.table("http://biecek.pl/MOOC/dane/auta2012.csv",
                       sep=";", dec=",", header=TRUE)
head(auta2012, 2)
```

Każdy wiersz tego zbioru danych opisuje jedną ofertę sprzedaży auta. Każda kolumna opisuje jedną cechę / właściwość tej oferty.

# Cechy ilościowe
Przyjrzyjmy się takim cechom jak _Cena.w.PLN_ lub _Przebieg.w.km_. Cechy te są opisane przez liczby oraz przedstawiają ilości. 
Pierwsza z nich przedstawia _ilość_ pieniędzy, za którą sprzedawca chce sprzedać samochód, druga opisuje _ilość_ kilometrów, którą przejechał wystawiony na aukcji samochód. 

## Statystyki opisowe

Na zmiennych ilościowych wykonać możemy kilka operacji. 
Używając funkcji `mean()` możemy policzyć średnią cenę wystawionych aut.

```{r, warning=FALSE}
mean(auta2012$Cena.w.PLN)
```

Używając funkcji `min()` i `max()` możemy wyznaczyć minimalną i maksymalną cenę w tym zbiorze danych.

```{r, warning=FALSE}
min(auta2012$Cena.w.PLN)
max(auta2012$Cena.w.PLN)
```

Używając funkcji `summary()` możemy wyznaczyć sześć podstawowych charakterystyk, czyli: minimum, 1. kwartyl, medianę (2. kwwartyl), średnią, 3. kwartyl i maksimum.

*Kwartyle dzielą wektor na cztery równoliczne części.*
+ Jedna czwarta samochodów ma cenę niższą od 1. kwartyla.
+ Jedna czwarta samochodów ma cenę wyższą od 1. kwartyla ale niższą od mediany (2. kwartyla).
+ Jedna czwarta samochodów ma cenę wyższą od mediany (2. kwartyla) ale niższą od 2. kwartyla.
+ Jedna czwarta samochodów ma cenę wyższą od 3. kwartyla.

```{r, warning=FALSE}
summary(auta2012$Cena.w.PLN)
```

### Zadania:
+ W zbiorze danych _auta2012_ aż 7 cech to cechy ilościowe. Wymień które.
+ Jedną z cech ilościowych jest _Rok.produkcji_. Jaki jest medianowy/połówkowy rok produkcji oferowanych aut? Wszystkie te oferty były złożone w roku 2012, jaki był medianowy/połówkowy wiek oferowanego auta?

### Odpowiedzi:
+ `Cena`, `Cena.w.PLN`, `KM`, `kW`, `Pojemnosc.skokowa`, `Przebieg.w.km`, `Rok.produkcji`
+ `r median(auta2012$Rok.produkcji, na.rm=TRUE)` rok

## Brakujące dane
Może się tak zdarzyć, że oferta sprzedaży nie zawiera wszystkich informacji o aucie. Np. brakuje informacji o przebiegu. 
Takie braki danych trzeba jakoś oznaczyć. Nie można w ich miejsce wstawić np. 0, ponieważ czymś innym jest przebieg równy 0 a czymś innym jest brak informacji o przebiegu.

Potrzebna jest więc jakaś specjalna wartość, która będzie oznaczała brakujące wartości. W programie R taką wartością jest `NA` (skrót od _non available_, czyli _niedostępne_).

Jak zauważyć, że w danych występują wartości niedostępne? 
Ich liczba będzie wymieniona w wyniku funkcji `summary()`. Dla zmiennej `Przebieg.w.km` brakujących wartości jest 20 711.

```{r, warning=FALSE}
summary(auta2012$Przebieg.w.km)
```

Jakie są konsekwencje występowania brakujących wartości?
Część statystyk nie można policzyć.
Przykładowo, średnia z 1 i 3 to 2.
Ale ile wynosi średnia z 1 i _nie wiadomo_? 

Dlatego gdy liczmy średnie lub inne statystyki z takich wektorów to wynik jest wartością `NA`.

```{r, warning=FALSE}
mean(auta2012$Przebieg.w.km)
min(auta2012$Przebieg.w.km)
max(auta2012$Przebieg.w.km)
```

To logiczne. Jeżeli nie wszystkie wartości są znane, to nie można policzyć ani średniej ani minimum ani maksimum.

Logiczne ale też mało praktyczne. 
Często chcielibyśmy policzyć średnią, medianę, minimum tylko z tych wartości które są znane.

Aby to zrobić w programie R, do funkcji należy dodać argument `na.rm=TRUE`, gdzie `na.rm` to skrót od _remove NA_, czyli usuń wartości brakujące.

```{r, warning=FALSE}
mean(auta2012$Przebieg.w.km, na.rm=TRUE)
min(auta2012$Przebieg.w.km, na.rm=TRUE)
max(auta2012$Przebieg.w.km, na.rm=TRUE)
```

### Zadania:
+ Która cecha jest najmniej kompletna? Dla której cechy liczba brakujących wartości jest największa?
+ Jaka jest mediana/połówkowa wielkość silnika (`Pojemnosc.skokowa`)?

### Odpowiedzi:
+ Dla zmiennej `Przebieg.w.km`  jest `r sum(is.na(auta2012$Przebieg.w.km))` 20 711 brakujących wartości. Ta zmienna jest najmniej kompletna.
+  `r median(auta2012$KM, na.rm=TRUE)` cm3

# Cechy jakościowe
Przyjrzyjmy się teraz takim cechom jak `Waluta` lub `Marka`. Cechy te są opisane przez wartości z określonej listy możliwości.
Dla cechy `Waluta` lista możliwości to `r sort(levels(auta2012$Waluta))`.
Takie cechy określa się cechami jakościowymi w odróżnieniu od cech ilościowych.

## Statystyki opisowe
Dla cech jakościowych możemy wykonać kilka operacji.
Jedną z nich jest wyświetlenie listy możliwych wartości. Taką listę nazywa się często słownikiem (spisem możliwych wartości).

Listę możliwych wartości dla zmiennej jakościowej można wyznaczyć funkcją `levels()`.

```{r, warning=FALSE}
levels(auta2012$Waluta)
```

Zmienne jakościowe często opisuje się tablicą liczebności, a więc informacją ile razy wystąpiła każda z wartości ze słownika.
Tablicę liczebności można wyznaczyć funkcją `table()` lub `summary()`.

```{r, warning=FALSE}
table(auta2012$Waluta)
summary(auta2012$Waluta)
```

### Zadania:
+ Ile zmiennych w zbiorze danych `auta2012` to zmienne jakościowe? 
+ Zmienna `Liczba.drzwi` przyjmuje wartości `2/3` i `4/5`. Zachowuje się ona jako zmienna jakościowa. Jednak można uznać, że liczba drzwi to cecha ilościowa, ponieważ opisuje _ilość_ drzwi w samochodzie. Jak wyjaśnić tę dualność?

### Odpowiedzi:
+ `r names(which(sapply(auta2012, class) == "factor"))`
+ Pewne zmienne, w zależności od kontekstu, mogą być traktowane i analizowane jak zmienne ilościowe lub zmienne jakościowe. Do nas należy wybór, która z tych opcji jest właściwsza.

## Procenty

W pewnych sytuacjach, zamiast posługiwać się tablicą liczebności, wygodniej jest posługiwać się tabelą z procentami.
Ale jak te procenty policzyć?
Pokażemy to na przykładzie kilku funkcji. 

Funkcja `prop.table()` dzieli wartości tabeli liczebności przez sumę liczebności, a więc zamienia liczebności na frakcje.
Przypiszmy wynik funkcji `table()` do jakiejś zmiennej, np. o nazwie `tabela` (nazwa może być dowolna, musimy jej jednak konsekwentnie używać w dalszych przykładach).
Następnie tak otrzymaną tabelę liczebności zamieniamy na frakcje.

W poniższym przykładzie, instrukcję przypisania wyniku obejmujemy napisami, po to by jej wynik był wyświetlony. Bez nawiasów wynik funkcji `table()` nie zostałby wyświetlony.

```{r, warning=FALSE}
(tabela = table(auta2012$Waluta))
prop.table(tabela)
```

Zazwyczaj chcemy mieć wyznaczone procenty a nie frakcje. I to nie byle jakie procenty, ale procenty które są ładnie sformatowane, np. wyświetlone z dokładnością do jednego miejsca dziesiętnego po przecinku.
Aby zamienić frakcje na procenty, wystarczy je przemnożyć przez 100, a aby wynik przedstawić z dokładnością do jednego miejsca po przecinku wykorzystamy funkcję `round()`.

```{r, warning=FALSE}
(tabela = table(auta2012$Waluta))
(frakcje = prop.table(tabela))
procenty = 100*frakcje
round(procenty, digits = 1)
```

Ostatnim usprawnieniem tego procesu, które warto rozważyć to uporządkowanie wartości rosnąco lub malejąco.
Mając wiele możliwości, w gąszczu liczb czasem trudno nawet dostrzec, która jest największa. 
Posortowawszy te liczby łatwiej dostrzec najmniejsze i największe.
Do sortowania można wykorzystać funkcję `sort()`. Dodając argument `decreasing = TRUE` powodujemy, że wartości będą uporządkowane malejąco.

```{r, warning=FALSE}
zaokragloneProcenty = round(procenty,1)
sort(zaokragloneProcenty)
sort(zaokragloneProcenty, decreasing = TRUE)
```

### Zadania:
+ Cecha `Marka` opisuje markę samochodu. Sprawdź, która marka jest najpopularniejsza.
+ Cecha `Rodzaj.paliwa` opisuje rodzaj paliwa wykorzystywanego przez auto. Czy jest to benzyna, olej, gaz? Sprawdź jaki procent samochodów jest napędzana na benzynę.

### Odpowiedzi:
+ `r names(which.max(table(auta2012$Marka)))`
+ `r 100*prop.table(table(auta2012$Rodzaj.paliwa))["benzyna"]` %

# Cechy logiczne
Każdą zmienną można przedstawić jako zmienną jakościową lub ilościową. Ale w pewnych sytuacjach wygodnie jest wyróżnić bardziej szczegółową klasyfikację.
Cechy logiczne, to takie cechy, które przyjmować mogą tylko trzy wartości, prawdę (oznaczany w R przez `TRUE`), fałsz (oznaczany w R przez `FALSE`) oraz brak informacji (oznaczany w R przez `NA`).

Cechy logiczne mogą być traktowane jako cechy jakościowe o dwóch poziomach. 
Cechy takie można tworzyć używając tak zwanych warunków logicznych. Przykładem warunku logicznego są operatory `>` (większy), `>=` (większy równy), `==` (równy), `<=` (mniejszy równy), `<` (mniejszy). 

## Statystyki opisowe

Traktując zmienną logiczną jak dwuwartościową zmienną jakościową, możemy używać na niej np. funkcji do tabel liczebności.

```{r, warning=FALSE}
pochodziZPolski = auta2012$Kraj.aktualnej.rejestracji == "Polska"
table(pochodziZPolski)

starszyNiz5Lat = auta2012$Rok.produkcji < 2007
table(starszyNiz5Lat)
```

### Zadania:
+ Sprawdź ile samochodów ma cenę ofertową poniżej 2 000 pln.
+ Sprawdź jaki procent samochodów ma silniki o pojemności ponad 1500 cm3.

### Odpowiedzi:
+ `r sum(auta2012$Cena.w.PLN < 2000, na.rm=TRUE)`
+ `r mean(auta2012$Pojemnosc.skokowa > 1500, na.rm=TRUE)`

## Logiczne 'i' oraz logiczne 'lub'

Cechy logiczne można przetwarzać używając również operatorów logicznych, w tym logicznego lub `|` oraz logicznego i `&`.

```{r, warning=FALSE}
pochodziZPolski = auta2012$Kraj.aktualnej.rejestracji == "Polska"
starszyNiz5Lat = auta2012$Rok.produkcji < 2007
pochodziZPolskiIStarszyNiz5Lat = pochodziZPolski & starszyNiz5Lat
table(pochodziZPolskiIStarszyNiz5Lat)
```

### Zadania:
+ Sprawdź ile samochodów zarejestrowanych w Polsce ma cenę ofertową poniżej 2 000 pln.
+ Sprawdź jaki procent samochodów ma silniki o pojemności ponad 1500 cm3 oraz jest napędzanych olejem napędowym.

### Odpowiedzi:
+ `r sum(auta2012$Cena.w.PLN < 2000 & auta2012$Kraj.aktualnej.rejestracji == "Polska", na.rm=TRUE)`
+ `r mean(auta2012$Pojemnosc.skokowa > 1500 & auta2012$Rodzaj.paliwa == 'olej napedowy (diesel)', na.rm=TRUE)`


# Cechy napisowe


