---
title: "Jak wczytać dane do R?"
output:
  html_document:
    toc: yes
---

Przedstawione poniżej dane można wczytać bezpośrednio z Internetu.
Można je też pobrać, dane są dostępne w różnych formatach pod następującymi linkami
+ http://biecek.pl/MOOC/dane/auta2012.csv
+ http://biecek.pl/MOOC/dane/auta2012.xls
+ http://biecek.pl/MOOC/dane/auta2012.rda

*Uwaga!* Wczytywane pliki mają po 70MB. Ich pobieranie może potrwać kilka minut, lub więcej jeżeli połączenie internetowe nie jest dobre lub wiele osób jednocześnie z niego korzysta.

## Dane tekstowe csv

Dane w formacie csv to dane tekstowe. Rozdzielane średnikami z przecinkiem jako kropką dziesiętną.
Można je wczytać poleceniem `read.table()`.

```{r, echo=FALSE}
auta2012 = read.table("http://biecek.pl/MOOC/dane/auta2012.csv",
                       sep=";", dec=",", header=TRUE)
head(auta2012)
```

## Dane Excelowe xls

Dane w formacie xls to dane w formacie Excela. 
Można je wczytać poleceniem `read.xls()`, ale wcześniej trzeba wczytać pakiet `gdata`.
Jeżeli ten pakiet nie jest dostępny, to należy go wcześniej zainstalować poleceniem `install.packages("gdata")`.

```{r}
library(gdata)
auta2012 <- read.xls("http://biecek.pl/MOOC/dane/auta2012.xls", sheet = 1)
head(auta2012)
```

## Dane binarne rda

Dane w formacie rda to dane binarne w natywnym formacie R. 
Zajmują najmniej miejsca na dysku, ale można je otworzyć tylko w programie R.
Można je wczytać poleceniem `load()`.

```{r, echo=FALSE}
plik <- url("http://biecek.pl/MOOC/dane/auta2012.rda")
load(plik)
head(auta2012)
```


