---
title: "Jak wczytać dane do R?"
output: html_document
---

Przedstawione poniżej dane można wczytać bezpośrednio z internetu.
Można je też pobrać, dane są dostępne w różnych formatach pod następującymi linkami
+ http://biecek.pl/MOOC/dane/auta2012.csv
+ http://biecek.pl/MOOC/dane/auta2012.xls
+ http://biecek.pl/MOOC/dane/auta2012.rda


Dane w formacie csv to dane tekstowe. Rozdzialene średnikami z przecinkiem jako kropką dzisiętną.
Można je wczytać poleceniem `read.table()`.

```{r, echo=FALSE}
auta2012 = read.table("http://biecek.pl/MOOC/dane/auta2012.csv",
                       sep=";", dec=",", header=TRUE)
head(auta2012)
```

Dane w formacie xls to dane w formacie Excela. 
Można je wczytać poleceniem `read.xls()`, ale wcześniej trzeba wczytać pakiet `gdata`.
Jeżeli ten pakiet nei ejst dostępny, to należy go wcześniej zainstalować poleceniem `install.packages("gdata")`.

```{r}
#
# Uwaga! może długo trwać!
# 
library(gdata)
auta2012 <- read.xls("http://biecek.pl/MOOC/dane/auta2012.xls", sheet = 1)
head(auta2012)
```

Dane w formacie rda to dane binarne w natywnym formacie R. 
Zajmują najmneij miejsca na dysku, ale można je otworzyć tylko w progrmaie R.
Można je wczytać poleceniem `load()`.

```{r, echo=FALSE}
plik <- url("http://biecek.pl/MOOC/dane/auta2012.rda")
load(plik)
head(auta2012)
```

