---
title: "Testy równości średnich"
author: "pogRomcy danych"
date: "sezon 2 / odcinek 2<br><br> Wszelkie prawa zastrzeżone.<br> Wykorzystanie możliwe wyłącznie za zgodą autora.  <br><br><br><br>Naciśnij `A` by zamienić slajdy na ciągły tekst. <br> Naciśnij `T` by wyświetlić spis treści."
output:
  slidy_presentation:
    includes:
      in_header: ../tracking.html
    highlight: default
    css: ../style.css
    font_adjustment: 0
    footer: "pogRomcy danych / modelowanie / testy średnich"
---

# O czym jest ten odcinek

Analizując dane, często trafiamy na sytuację, gdy mamy do porównania dwie grupy pomiarów i jesteśmy ciekawi, czy te grupy różnią się między sobą.

Analizując dane medyczne możemy mieć pacjentów biorących lek A i lek B i chcemy sprawdzić czy skuteczność obu leków jest porównywalna czy też jedne z nich jest częściej lepszy. Analizując uprawę zbóż możemy mieć dwie odmiany i chcemy sprawdzić czy jedna daje wyższe plony niż druga. Takie przykłady można mnożyć.

Zazwyczaj gdy w jednej grupie policzymy średnią okreslonej cechy i w drugiej grupie policzymy średnią tej cechy to któraś z tych średnich jest większa. 

Jeżeli porównam średnie temperatury we Wrocławiu i średnie temperatury w Warszawie, to któraś z tych średnich będzie większa. Ale czy ta różnica wynika z losowych fluktuacji temperatury czy też jest odzwierciedleniem pewnej ogólnej prawidłowości, że w jednym z tych miast jest średnio cieplej?

I tutaj pojawia się statystyka. Używając takich narzędzi jak testy dla dwóch prób możemy pomóc sobie w odpowiedzi na pytanie, czy obserwowane różnice są czysto przypadkowe, czy też nie.

W tym odcinku, na przykładzie danych z serwisu IMDB (Internet Movie Database), pokażemy jak działa test Wilcoxona, uniwersalne narzędzie do porównywania dwóch grup.

---

# Czy serial Friends jest lepszy niż serial Braking Bed?

W bazie danych o filmach IMDB (Internet Movie Database) znaleźć można dane o serialach a w szczególności średnie oceny użytkowników wystawione kolejnym odcinkom serialu.

Przykładowo, na stronie http://www.imdb.com/title/tt0108778/epdate?ref_=ttep_ql_4 znajdują się oceny serialu *Friends* a na stronie http://www.imdb.com/title/tt0903747/epdate?ref_=ttep_ql_4  oceny serialu *Breaking Bad*.

Dane te zostały pobrane z Internetu i przygotowane tak, że teraz są dostępne w zbiorze danych `serialeIMDB` w pakiecie `PogromcyDanych`, który towarzyszy temu kursowi.

```{r, warning=FALSE, message=FALSE}
library(PogromcyDanych)
head(serialeIMDB)
```

---

# Czy serial Friends jest lepszy niż serial Braking Bed?

Mając taki zbiór danych, możemy porównać oceny odcinków dwóch seriali. Wyciągnijmy z tego zbioru danych oceny dla serialu *Friends* i oceny dla serialu *Breaking Bad*

```{r}
library(dplyr)

ocenyFriends     <- serialeIMDB %>%  filter(serial == "Friends") %>%  select(ocena)
summary(ocenyFriends)

ocenyBreakingBad <- serialeIMDB %>%  filter(serial == "Breaking Bad") %>%  select(ocena)
summary(ocenyBreakingBad)
```

Średnia w jednym serialu to `8.508` a w drugim `8.481`. Mediana w jednym to `8.5` a w drugim `8.4`.

Czy to duża różnica czy mała?

---

# Czy serial Friends jest lepszy niż serial Braking Bed?

---

# Czy serial Friends jest lepszy niż serial Braking Bed?

---

# Czy serial Friends jest lepszy niż serial Braking Bed?

---

# Czy serial Friends jest lepszy niż serial Braking Bed?


<iframe width="770" height="700" frameborder="0" src="https://smarterpoland.shinyapps.io/serialeIMDB_dwieGrupy"></iframe>

---



