---
title: "Testy równości średnich"
author: "pogRomcy danych"
date: "sezon 2 / odcinek 2<br><br> Wszelkie prawa zastrzeżone.<br> Wykorzystanie możliwe wyłącznie za zgodą autora.  <br><br><br><br>Naciśnij `A` by zamienić slajdy na ciągły tekst. <br> Naciśnij `T` by wyświetlić spis treści."
output:
  slidy_presentation:
    includes:
      in_header: ../tracking.html
    highlight: default
    css: ../style.css
    font_adjustment: 0
    footer: "pogRomcy danych / modelowanie / testy średnich"
---

# O czym jest ten odcinek

Analizując dane, często trafiamy na sytuację, gdy mamy do porównania dwie grupy pomiarów i jesteśmy ciekawi, czy te grupy różnią się między sobą.

Analizując dane medyczne możemy mieć pacjentów biorących lek A i lek B i chcemy sprawdzić czy skuteczność obu leków jest porównywalna czy też jedne z nich jest częściej lepszy. Analizując uprawę zbóż możemy mieć dwie odmiany i chcemy sprawdzić czy jedna daje wyższe plony niż druga. Takie przykłady można mnożyć.

Zazwyczaj gdy w jednej grupie policzymy średnią okreslonej cechy i w drugiej grupie policzymy średnią tej cechy to któraś z tych średnich jest większa. 

Jeżeli porównam średnie temperatury we Wrocławiu i średnie temperatury w Warszawie, to któraś z tych średnich będzie większa. Ale czy ta różnica wynika z losowych fluktuacji temperatury czy też jest odzwierciedleniem pewnej ogólnej prawidłowości, że w jednym z tych miast jest średnio cieplej?

I tutaj pojawia się statystyka. Używając takich narzędzi jak testy dla dwóch prób możemy pomóc sobie w odpowiedzi na pytanie, czy obserwowane różnice są czysto przypadkowe, czy też nie.

W tym odcinku, na przykładzie danych z serwisu IMDB (Internet Movie Database), pokażemy jak działa test Wilcoxona, uniwersalne narzędzie do porównywania dwóch grup.

---

# Czy serial Friends jest lepszy niż serial Braking Bed?

W bazie danych o filmach IMDB (Internet Movie Database) znaleźć można dane o serialach a w szczególności średnie oceny użytkowników wystawione kolejnym odcinkom serialu.

Przykładowo, na stronie http://www.imdb.com/title/tt0108778/epdate?ref_=ttep_ql_4 znajdują się oceny serialu *Friends* a na stronie http://www.imdb.com/title/tt0903747/epdate?ref_=ttep_ql_4  oceny serialu *Breaking Bad*.

Dane te zostały pobrane z Internetu i przygotowane tak, że teraz są dostępne w zbiorze danych `serialeIMDB` w pakiecie `PogromcyDanych`, który towarzyszy temu kursowi.

```{r, warning=FALSE, message=FALSE}
library(PogromcyDanych)
head(serialeIMDB)
```

---

# Czy serial Friends jest lepszy niż serial Braking Bed?

Mając taki zbiór danych, możemy porównać oceny odcinków dwóch seriali. Wyciągnijmy z tego zbioru danych oceny dla serialu *Friends* i oceny dla serialu *Breaking Bad*

```{r}
ocenyFriends     <- serialeIMDB[serialeIMDB$serial == "Friends", "ocena"]
summary(ocenyFriends)

ocenyBreakingBad <- serialeIMDB[serialeIMDB$serial == "Breaking Bad", "ocena"]
summary(ocenyBreakingBad)
```

Średnia w jednym serialu to `8.508` a w drugim `8.481`. 

Czy to duża różnica czy mała?

---

# Czy serial Friends jest lepszy niż serial Braking Bed?

Statystycy opracowali wiele testów aby porównać wartości w dwóch grupach. W większości przypadków te testy dają zbliżone wyniki, więc zamiast przedstawiać ich leksykon wyjaśnimy na jednym przykładzie na czym polega testowanie. Przedstawimy tak zwany test permutacyjny do porównywania średnich.

Pomysł na porównanie dwóch grup składa się z trzech kroków. Przedstawmy je jeden po drugim.

# Krok 1: Postaw hipotezę, określ co chcesz porównać

Będziemy testować hipotezę, czy wartości w jednym zbiorze są istotnie większe niż wartości w drugim zbiorze. 

Tę hipotezę, sformuujmy w następujący sposób: *Czy obserwowana różnica pomiędzy średnimi ocenami jest wystarczająco duża, by uznać ją za istotną?*

# Krok 2: Określ miarę wielkości różnic

Ustalmy, że wielkość różnicy pomiędzy grupami będziemy mierzyć za pomocą wartości bezwzględnej z różnicy pomiędzy średnimi w obu grupach.

```{r}
mean(ocenyBreakingBad)
mean(ocenyFriends)
# moduł różnicy średnich
(obserwowana_roznica <- abs(mean(ocenyBreakingBad) - mean(ocenyFriends)))
```

# Krok 3: Porównaj zaobserwowaną wielkość różnicy z różnicą w sytuacji gdyby grupy nie były różne

Wciąż nie wiemy, czy `0.02628083` to duża róznica czy mała. Musimy ją z czymś porównać.

Najlepiej by było porównać ją z wartościami, które byśmy obserwowali gdyby te dwie grupy się nie różniły. 

Ale skąd wiadomo jakie byłyby różnice gdyby obie grupy się nie różniły? 

Możemy to oszacować w następujący sposób

* [I] Wymieszamy losowo wartości w obu grupach zachowując liczebność grup. Dzięki temu otrzymamy dwie grupy o których wiemy, że się nie różnią istotnie a jedyne różnice wynikają z losowych fluktuacji,
* [II] Policzymy jak duża jest różnica dla tych nowo wylosowanych grup,
* [III] Powtórzymy kroki [I] i [II] wielokrotnie aby zobaczyć jak duże wartości może przyjmować ta różnica w sytuacji gdy obie grupy nie różnią się od siebie.

```{r}
liczbaFriends <- length(ocenyFriends)

roznice <- replicate(100000, {
  # wymeiszaj losowo wartości
  wymieszane <- sample(c(ocenyFriends, ocenyBreakingBad))
  # losowo dobrane repliki próby
  oceny1 <- wymieszane[1:liczbaFriends]
  oceny2 <- wymieszane[-(1:liczbaFriends)]
  # różnica pomiedzy losowymi grupami
  abs(mean(oceny1) - mean(oceny2))
})
```

Możemy teraz wartość `obserwowana_roznica` porównać z wektorem wartości `roznice`. 
Wektor różnice opisuje jakich różnic spodziewać się możemy gdy próby różnią się wyłącznie losową fluktuacja. Gdyby `obserwowana_roznica` była znacząco większa niż wartości z wektora różnice, to byłby to silny argument za tym, że różnica w średnich nie jest przypadkowa.

Porównajmy na wykresie wielkości różnic dla losowych fluktuacji (na szaro) z obserwowaną różnicą (na czerwono).

```{r}
quantile(roznice, seq(0,1,0.1))
hist(roznice, 50, col="grey", main="", las=1, border="white")
abline(v=obserwowana_roznica, col="red", lwd=5)
```

Wykres pomaga w zrozumieniu tego rozkładu, ale aby podjąć decyzje lepiej mieć jedną liczbę. Policzmy jaka część różnic dla losowych fluktuacji jest większa niż obserwowana różnica.

```{r}
mean(roznice > obserwowana_roznica)
```

Czy wiedząc, że gdy próby są równe to w wyniku losowych fluktuacji w 64\% przypadków obserwuje się większą różnicę niż ta pomiędzy *Friends* a *Breaking Bad*





---

# Czy serial Friends jest lepszy niż serial Braking Bed?


---

# Czy serial Friends jest lepszy niż serial Braking Bed?


<center><iframe width="770" height="700" frameborder="0" src="https://smarterpoland.shinyapps.io/serialeIMDB_dwieGrupy"></iframe></center>

---



Wilcoxon zaproponował, by dla pytania, które postawiliśmy w kroku 1 porównać każdą wartość z jednego zbioru z każdą wartością z drugiego zbioru a następnie policzyć:

* [A] ile było par, takich że wartość z pierwszego zbioru była większa od wartości z drugiego zbioru,
* [B] ile było par, takich że wartość z pierwszego zbioru była mniejsza od wartości z drugiego zbioru,
* [C] ile było par, takich że wartość z pierwszego zbioru była równa wartości z drugiego zbioru.

Następnie, jako miarę różnicy dwóch grup wybierzemy większą z liczb [A] i [B].

Jak to wygląda dla naszych seriali? 

Funkcja `outer(x, y, fun)` wykonuje funkcję `fun` dla każdej pary wartości z wektorów `x` i `y`. W poniższym przykładzie porównujemy jażdą parę a następnie sumujemy ile razy wystąpiła wartość `TRUE` w porównaniu.

```{r}
# ile par odcinków, takich że Friends są gorsze
sum(outer(ocenyFriends, ocenyBreakingBad, `<`))
# ile par odcinków, takich że Friends są lepsze
sum(outer(ocenyFriends, ocenyBreakingBad, `>`))
# ile par odcinków, takich że Friends są są równe
sum(outer(ocenyFriends, ocenyBreakingBad, `==`))
```

Tak więc porównując wszystkie pary wartości w `6260` przypadkach oceny odcinków z serialu *Friends* były gorsze a w `7700` były lepsze niż w serialu *Breaking Bad*.

