---
title: "Eksploracja danych o serialach"
author: "pogRomcy danych"
date: "sezon 2 / odcinek 3<br><br> Wszelkie prawa zastrzeżone.<br> Wykorzystanie możliwe wyłącznie za zgodą autora.  <br><br><br><br>Naciśnij `A` by zamienić slajdy na ciągły tekst. <br> Naciśnij `T` by wyświetlić spis treści."
output:
  slidy_presentation:
    includes:
      in_header: ../tracking.html
    highlight: default
    css: ../style.css
    font_adjustment: 0
    footer: "pogRomcy danych / modelowanie / eksploracja"
---

# O czym jest ten odcinek

Pierwszy etap analizy danych to eksploracja. 

Pierwsze spojrzenie na danych. Zbadanie z jakimi zmiennymi, z jakimi zakresami mamy do czynienia.

W tym celu najczęściej ogląda się każdą zmienna osobno, ewentualnie parami, bazując na prostych podsumowaniach graficznych lub tabelarycznych.

W tym odcinku pokażemy jak przedstawiać rozkład zmiennej ciągłej oraz zmiennej dyskrektnej, za pomocą kilku popularnych statystyk. 

---

# Baza danych o filmach i serialach

W bazie danych o filmach IMDB (Internet Movie Database) znaleźć można dane o serialach a w szczególności średnie oceny użytkowników wystawione kolejnym odcinkom serialu.

Przykładowo, na stronie http://www.imdb.com/title/tt0903747/epdate?ref_=ttep_ql_4 znajdują się oceny serialu *Breaking Bad*.

Dane te zostały pobrane z Internetu i przygotowane tak, że teraz są dostępne w zbiorze danych `serialeIMDB` w pakiecie `PogromcyDanych`, który towarzyszy temu kursowi.

```{r, warning=FALSE, message=FALSE}
library(PogromcyDanych)
library(dplyr)

head(serialeIMDB)
```

---

# Jak wygląda trend w serialach

```{r, echo=FALSE, message=FALSE, warning=FALSE, fig.width=8, fig.height=8}
levels(serialeIMDB$serial)
```

---

```{r, echo=FALSE, message=FALSE, warning=FALSE, fig.width=8, fig.height=8}
BreakingBad <- filter(serialeIMDB, serial == "Breaking Bad") 
BreakingBad
```

# A

```{r, echo=FALSE, message=FALSE, warning=FALSE, fig.width=8, fig.height=8}
BreakingBad$sezon <- droplevels(BreakingBad$sezon)

summary(BreakingBad$ocena)
```

# A

```{r, echo=FALSE, message=FALSE, warning=FALSE, fig.width=8, fig.height=8}
barplot(BreakingBad$ocena)
```

# A

```{r, echo=FALSE, message=FALSE, warning=FALSE, fig.width=8, fig.height=8}
barplot(BreakingBad$ocena, col=BreakingBad$sezon)
```

# A

```{r, echo=FALSE, message=FALSE, warning=FALSE, fig.width=8, fig.height=8}
arrange(BreakingBad, ocena)
```

# A

```{r, echo=FALSE, message=FALSE, warning=FALSE, fig.width=8, fig.height=8}
hist(BreakingBad$ocena, 10, col="grey")
```

# A

```{r, echo=FALSE, message=FALSE, warning=FALSE, fig.width=8, fig.height=8}
boxplot(BreakingBad$ocena )
```

# A

```{r, echo=FALSE, message=FALSE, warning=FALSE, fig.width=8, fig.height=8}
boxplot(BreakingBad$ocena ~ BreakingBad$sezon)
```

