---
title: "Regresja logistyczna"
author: "pogRomcy danych"
date: "sezon 3 / odcinek 8<br><br> Wszelkie prawa zastrzeżone.<br> Wykorzystanie możliwe wyłącznie za zgodą autora.  <br><br><br><br>Naciśnij `A` by zamienić slajdy na ciągły tekst. <br> Naciśnij `T` by wyświetlić spis treści."
output:
  slidy_presentation:
    includes:
      in_header: ../tracking.html
    highlight: default
    css: ../style.css
    font_adjustment: 0
    footer: "pogRomcy danych / modelowanie / regresja logistyczna"
---

# O czym jest ten odcinek


W tym odcinku nauczymy się jak:

- jak budować i jak czytać tablice kontyngencji dla pary zmiennych
- jak przedstawiać graficznie tabelę kontyngencji
- jak statystycznie testować zależność pomiędzy parą zmiennych.


---


# Wczytanie danych

Dane od których rozpoczniemy przykłady to `diagnoza` z pakietu `PogromcyDanych`. Aby te dane wczytać, wystarczy włączyć ten pakiet - instrukcja jak to zrobić znajduje się w odcinku 2 pierwszego sezonu.

W zbiorze danych `diagnoza` dostępnych jest kilkadziesiąt kolumn, opisujących odpowiedzi na różne interesujące pytania. W tym odcinku przyjrzymy się tylko kilku  wybranym kolumnom, opisującym imię, wiek, płeć, ukończoną edukację oraz odpowiedź na pytanie ,,Co jest według Pana ważniejsze w życiu?'' (zmienna w kolumnie `gp29`) z możliwymi odpowiedziami *Poczucie sensu* i *Przyjemności*.

```{r, warning=FALSE, message=FALSE}
library(PogromcyDanych)
diagnoza[1:6, c("imie_2011", "wiek2013", "plec", "eduk4_2013", "gp29")]
```

# Regresja logistyczna


```{r}
diagnoza$coWazne <- diagnoza$gp29=="PRZYJEMNOSCI"
diagnoza$wiek2013_4g <- cut(diagnoza$wiek2013, c(0, 25, 40, 60, 110))

model <- glm(coWazne~plec+eduk4_2013+wiek2013_4g, data=diagnoza)
summary(model)
```

# Regresja logistyczna - wizualizacja


```{r, message=FALSE, warning=FALSE}
library(visreg)
visreg(model)
```
