---
title: "Wizualizacja / wprowadzenie do ggplot2"
output:
  html_document:
    toc: yes
---

# Wprowadzenie do pakietu ggplot2
 
##Przygotowanie danych

Zanim zaczniemy tworzyć pierwszy wykres, musimy przygotować dane do rysowania. 
Dane można przygotować na wiele sposobów, najprostszym z nich jest użycie pakietu dplyr.

```{r, warning=FALSE}
auta2012 = read.table("http://biecek.pl/MOOC/dane/auta2012.csv",
                       sep=";", dec=",", header=TRUE)
head(auta2012, 2)
```

### Pierwszy wykres

W pakiecie ggplot2 wykresy można tworzyć na dwa sposoby:
 
- z użyciem funkcji qplot (q like quick), proste wykresy tworzy się prosto, ale bardziej trudniej,  
- z użyciem funkcji ggplot(), z początku może nie jest zbyt intuicyjna, ale po pewnym czasie nasza intuicja się zmienia. 
 
Nam zależy nam na profesjonalnej grafice, więc będziemy pracować z funkcją ggplot().

Zaczniemy od wykresy punktowego.

```{r fig.width=8, fig.height=5, warning=FALSE, message=FALSE}

library(ggplot2)
library(dplyr)
wybraneAuta <- auta2012 %>% 
          filter(Marka %in% c("Volkswagen", "Opel", "Audi", "Mercedes-Benz", "BMW"))

avgs <- wybraneAuta %>% 
          group_by(Marka, Rok.produkcji) %>%
          summarise(cena = median(Cena.w.PLN, na.rm=TRUE),
                    przebieg = median(Przebieg.w.km, na.rm=TRUE),
                    liczba = n()) %>%
          filter(liczba >= 10)
avgs


ggplot(avgs, aes(x=przebieg, y=cena)) +
    geom_point()

```

Funkcja ggplot wymaga określenia dwóch argumentów: zbioru danych oraz zbioru mapowań (aesthetic mappings, funkcja aes()). Wybrawszy dane i mapowania można przejść do opisu geometrii.

Grafika produkowana przez pakiet ggplot jest nazywana *'high quality elegant graphics'* (przynajmniej przez entuzjastów tego pakietu). Zobaczmy dlaczego. Porównajmy dwa wykres z dwóch bibliotek programu R, oba wykresy z domyślnymi ustawieniami.
Oba wykresy rysujemy na obszarze 4x4 cale.

```{r fig.width=4, fig.height=4, warning=FALSE, message=FALSE, fig.show='hold'}

plot(avgs$przebieg, avgs$cena)          # base graphics
ggplot(avgs, aes(x=przebieg, y=cena)) + # ggplot graphics
    geom_point()

```

## Twoja kolej:
Znajd przynajmniej trzy różnice pomiędzy tymi wykresami

 - 

 - 
 
 -


## Geometrie

Myśląc o wykresie, w pierwszym kroku myślimy o jego geometrii.

Pakiet ggplot pozwala na wybór spośród wielu geometrii.
Ich lista jest dostępna na stronie http://docs.ggplot2.org/current/. 
Na tych zajęciach będziemy pracować z kilkoma najpopularniejszymi,
ale z pozostałych korzysta się w bardzo podobny sposób.

### Dwie ciągłe zmienne

Przyjrzyjmy się na początek trzem geometriom: geom_point(), geom_text(), geom_smooth().

W dokumentacji dla każdej geometrii można zobaczyć jakie właściwości tej geometrii można określić.

Dla geom_text trzy obowiązkowe to x, y i label.
http://docs.ggplot2.org/current/geom_text.html.

```{r fig.width=8, fig.height=5, warning=FALSE, message=FALSE}

tylkoAudi <- avgs %>%
  filter(Marka == "Audi")

ggplot(tylkoAudi, aes(x=przebieg, y=cena)) +
  geom_point()

ggplot(tylkoAudi, aes(x=przebieg, y=Rok.produkcji, label=Rok.produkcji, size=liczba, colour=liczba)) +
  geom_text()

```

A co z nieobowiązkowymi mapowaniami? 
Też mogą być przydatne.

```{r fig.width=8, fig.height=5, warning=FALSE, message=FALSE}

ggplot(tylkoAudi, aes(x=przebieg, y=cena, label=Rok.produkcji)) +
  geom_text(aes(size=liczba))


ggplot(tylkoAudi, aes(x=przebieg, y=cena, label=Rok.produkcji)) +
  geom_text(aes(size=liczba))

ggplot(tylkoAudi, aes(x=przebieg, y=cena, label=Rok.produkcji, size=liczba)) +
 geom_text(hjust=1, vjust=0) +
  geom_point()

ggplot(wybraneAuta, aes(x=Marka, y=Cena.w.PLN, label=Rok.produkcji)) +
  geom_point()

```


W kolejnych krokach, można dopracowywać szczegóły, np. etykiety na osiach.

```{r fig.width=8, fig.height=5, warning=FALSE, message=FALSE}
library(scales)
ggplot(tylkoAudi, aes(x=przebieg, y=cena, label=Rok.produkcji)) +
  geom_text(aes(size=liczba)) +
  scale_x_continuous(labels = comma) +
  scale_y_continuous(labels = comma)

```

Uwaga, mapuje się tylko zmienne. Pojedyncze wartości / stałe określa się inaczej.

```{r fig.width=8, fig.height=5, warning=FALSE, message=FALSE}

ggplot(tylkoAudi, aes(x=przebieg, y=cena, label=Rok.produkcji)) +
  geom_text(aes(size=5)) 

ggplot(tylkoAudi, aes(x=przebieg, y=cena, label=Rok.produkcji)) +
  geom_text(size=5) 

```

### geom_smooth()

Pracując ze zmiennymi ciągłymi, szukając zależności typu regresyjnego, jedną z ciekawszych geometrii jest geom_smooth().

```{r fig.width=8, fig.height=5, warning=FALSE, message=FALSE}

ggplot(wybraneAuta, aes(x=Rok.produkcji, y=Cena.w.PLN)) +
    geom_smooth() 

ggplot(wybraneAuta, aes(x=Rok.produkcji, y=Cena.w.PLN)) +
    geom_smooth()  + xlim(1980,2012) 

```

Usuniemy teraz przedział ufności dla średniej i dodajmy punkty do wykresu (kolejną geometrię).

```{r fig.width=8, fig.height=5, warning=FALSE, message=FALSE}

ggplot(wybraneAuta, aes(x=Rok.produkcji, y=Cena.w.PLN)) +
  geom_point(alpha=0.5) +
  geom_smooth(se = FALSE, size=5, colour="red")  + 
  xlim(1980,2012) + ylim(0,200000)

```

Zauważmy, że geom_smooth() nie tylko wygładza. Można dodatkowymi parametrami określić jaki model regresyjny ma być przedstawiony na wykresie.

```{r fig.width=8, fig.height=5, warning=FALSE, message=FALSE}

ggplot(wybraneAuta, aes(x=Rok.produkcji, y=Cena.w.PLN)) + 
    geom_point(alpha=0.4) +
    geom_smooth(se = FALSE, size=2) +
    geom_smooth(se = FALSE, size=2, method = "lm", colour="red") +
    geom_smooth(se = FALSE, size=2, method = "lm", colour="green", formula = y ~ poly(x,2)) + 
    geom_smooth(se = FALSE, size=2, method = "lm", colour="gold", formula = y ~ log(x)) + 
  xlim(1980,2012) + ylim(0,200000)

```
Zmieniamy stopień wygładzenia.

```{r fig.width=8, fig.height=5, warning=FALSE, message=FALSE}

ggplot(wybraneAuta, aes(x=Rok.produkcji, y=Cena.w.PLN)) +
    geom_point(alpha=0.4) +
    geom_smooth(se = FALSE, size=2, colour="blue", span=0.9, method="loess") +
    geom_smooth(se = FALSE, size=2, colour="red", span=0.1, method="loess") + 
  xlim(1980,2012) + ylim(0,200000)

```

Składając różne mapowania i geometrie można uzyskać bardzo ciekawe rozwiązania

```{r fig.width=8, fig.height=5, warning=FALSE, message=FALSE}

ggplot(wybraneAuta, aes(x=Rok.produkcji, y=Cena.w.PLN, colour=Marka)) +
    geom_point(alpha=0.4) +
    geom_smooth(se = FALSE, size=2) + 
  xlim(1980,2012) + ylim(0,200000)

```

### Dla zmiennych jakościowych

Wykresy paskowe i ich odmiany są wygodne w przedstawianiu zmiennych jakościowych. Jako przykład wykorzystamy geom_bar().

```{r fig.width=8, fig.height=5, warning=FALSE, message=FALSE}

ggplot(wybraneAuta, aes(x=Rok.produkcji)) +
  geom_bar() 

# horizontal or vertical?
ggplot(wybraneAuta, aes(x=Rok.produkcji)) +
  geom_bar() +
  coord_flip() 

ggplot(wybraneAuta, aes(x=Marka)) +
  geom_bar() 

# horizontal or vertical?
ggplot(wybraneAuta, aes(x=Marka)) +
  geom_bar() +
  coord_flip() 

```

Zobacz jakie parametry geometrii geom_bar() można modyfikować
http://docs.ggplot2.org/current/geom_bar.html. 

Jednym z takich parametrów jest 'position'.

```{r fig.width=8, fig.height=5, warning=FALSE, message=FALSE}

ggplot(wybraneAuta, aes(x=Marka, fill=Rodzaj.paliwa)) +
    geom_bar() + coord_flip()

# Position = dodge
ggplot(wybraneAuta, aes(x=Marka, fill=Rodzaj.paliwa)) +
    geom_bar(position="dodge") + coord_flip()

# Position = fill
ggplot(wybraneAuta, aes(x=Marka, fill=Rodzaj.paliwa)) +
    geom_bar(position="fill") + coord_flip()

# Procenty na osi OX
ggplot(wybraneAuta, aes(x=Marka, fill=Rodzaj.paliwa)) +
    geom_bar(position="fill") + coord_flip() + 
    scale_y_continuous(label=percent)

```

### Inne geometrie

Liczba geometrii dostępnych w pakiecie ggplot2 się zmienia. Czasem przybywają nowe, nadmiarowe geometrie mogą zostać zredukowane. W dodatkowych pakietach można również znaleźć nowe geometrie.

Aby sprawdzić jaka jest aktualna lista geometrii najlepiej odwiedzić stronę 
http://docs.ggplot2.org/current/.

```{r fig.width=8, fig.height=5, warning=FALSE, message=FALSE}

ggplot(wybraneAuta, aes(y=Przebieg.w.km, x=Rodzaj.paliwa)) +
  geom_boxplot() + ylim(0,300000) 

ggplot(wybraneAuta, aes(x=Przebieg.w.km, fill=Rodzaj.paliwa)) +
  geom_density() + xlim(0,300000) 

ggplot(wybraneAuta, aes(x=Przebieg.w.km, fill=Rodzaj.paliwa)) +
  geom_density(alpha=0.5) + xlim(0,300000) 

ggplot(wybraneAuta, aes(x=Przebieg.w.km, fill=Rodzaj.paliwa)) +
  geom_histogram() + xlim(0,300000) 

```

## Inne źródła

- bardzo dobra książka 'Cookbook for R', http://www.cookbook-r.com/Graphs/
- dokumentacja pakietu ggplot2, http://docs.ggplot2.org/current/
- webinaria 'The Grammar and Graphics of Data Science' http://pages.rstudio.net/Webniar-Series-Essential-Tools-for-R.html
- Introduction to dplyr http://cran.rstudio.com/web/packages/dplyr/vignettes/introduction.html

