---
title: "Filtrowanie danych [dplyr / select]"
output:
  slidy_presentation:
    highlight: default
    css: style.css
    font_adjustment: 0
    footer: "poskRamiacze danych / przetwarzanie / dplyr"
---

## O czym to będzie

W tym odcinku nauczymy się

- Jak ze zbioru danych wybierać tylko interesujące nas wiersze


## Zbiór danych

W tym odcinku będziemy pracować na zbiorze danych dużych kotów

```{r, message=FALSE}
library(SmarterPoland)
koty
```


## Filtrowanie danych

Używając funkcji **filter()** można przefiltrować dane, zostawiając tylko te, które spełniają określony warunek (jeden lub kilka).
Pierwszym argumentem tej funkcji jest ramka danych,
kolejne argumenty, a może być ich jeden lub więcej) to warunki logiczne, które muszę być spełnione aby dany wiersz trafił do wyniki.

## Filtrowanie danych

Jeżeli chcemy pozostawić tylko samochody marki Porsche, możemy użyć warunku `Marka == 'Porsche'`.

```{r, warning=FALSE}
filter(auta2012,
       Marka == "Porsche")
```

## Dwa warunki

Możemy określać jednocześnie więcej warunków.
Na przykład tylko samochody Audi o silnikach o liczbie koni mechanicznych przekraczających 300 możemy odfiltrować w następujący sposób.

```{r, warning=FALSE}
filter(auta2012,
       Marka == "Porsche",
       KM > 300)
```

## Zadania

+ Ze zbioru danych `auta2012` pozostaw tylko samochody o wieku do pięciu lat (czyli o roku produkcji > 2007). Nazwij ten wynikowy zbiór danych `mlodeAuta`
+ Z przed chwilą stworzonego zbioru danych `mlodeAuta` wybierz tylko Fiaty 500. Ile jest takich aut? 
(wymiary ramki danych możesz sprawdzić funkcją **dim()**)


