---
title: "Jak wczytać dane do programu R"
author: "pogRomcy danych"
date: "sezon 1 / odcinek 5 <br><br><br><br>Naciśnij `A` by zamienić slajdy na ciągły tekst. <br> Naciśnij `T` by wyświetlić spis treści."
output:
  slidy_presentation:
    includes:
      in_header: ../tracking.html
    highlight: default
    css: ../style.css
    font_adjustment: 0
    footer: "pogRomcy danych / pierwsze kroki / wprowadzenie do RStudio"
---

# O czym jest ten odcinek





---

# Jak pracować z RStudio
Zacznijmy naszą przygodę od krótkiego omówienia programu RStudio, 
będziemy z nim pracować przez większość czasu, warto go bliżej poznać.

Po zainstalowaniu przy pierwszym otwarciu program R będzie wyglądał w ten sposób.
Po lewej stronie jest interaktywna konsola, po prawej stronie są panele pomocnicze, 
które omówimy za kilka minut.

Konsolę otwiera zbiór informacji o wersji zainstalowanego programu R,
oraz z znak zachęty `>`.
Ten znak, oznacza, że program R jest gotowy do dalszej pracy i możemy wpisywać mu polecenia.


# Interaktywna praca z konsolą 

Zazwyczaj, praca z programem R przebiega w sposób interaktywny.

Jeżeli wpiszemy komendę do konsoli i zatwierdzimy ją klawiszem Enter, to R wykona polecenie i jego wynik wyświetli w konsoli.

Przećwiczmy to na kilku prostych operacjach arytmetycznych.

```{r, warning=FALSE}
2 + 2
2^10
```

# Zmienne

Wyniki operacji możemy przypisać do zmiennych. 
Dzięki temu, zamiast wyświetlać się na ekranie, zostaną one zapamiętane w pamięci programu R,
oraz będziemy mogli je wykorzystywać w przyszłości.

Przypisać wartość do zmiennej można z użyciem operatorów `=` lub `<-`.
Możemy je stosować zamiennie, ale stosowanie strzałki `<-` pozwoli nam zachować większą czytelność w przyszłości przy bardziej złożonych poleceniach.

```{r, warning=FALSE}
zmienna  =  2^10
zmienna2 <- 2^10 
```


# Zmienne i ich wartości w pamięci programu RStudio

Zauważmy, że w oknie po prawej górnej stronie wyświetliły się nowo zdefiniowane zmienne oraz ich wartości.

W każdej chwili możemy sprawdzić, jakie zmienne program R aktualnie pamięta, oraz jakie są wartości tych zmiennych.




# Funkcje

Prawdziwa siła programu R tkwi w dużym zbiorze funkcji, którymi możemy wykonywać najróżniejsze operacje.
Funkcjami możemy analizować dane, rysować dane, odsłuchiwać dane, wykonywać obliczenia, wysyłać maile, robić najróżniejsze rzeczy.

Oczywiście musimy znać nazwy funkcji, które to wszystko robią.

Przypuśćmy, że chcemy zbudować sekwencje liczb od 0 do 10 z krokiem co 0,1. 
Jak się wkrótce okaże, takie sekwencje są bardzo przydatne.

Operatorem `??` możemy wyszukać funkcje, która w opisie ma określone słowo lub zwrot.

```{r, warning=FALSE}
??"sequence"
```

Okazuje się, że jest kilka funkcji, które mają związek z sekwencjami. 
Ta która nas interesuje to `seq()`, znajduje się ona w pakiecie `base`.
Wszystkie funkcje są pogrupowane w pakiety, a pakiet `base` zawiera funkcje do podstawowych operacji.

Aby wyświetlić opis dla zadanej funkcji wystarczy wykorzystać operator `?`.

```{r, warning=FALSE}
?seq
```

Opis każdej funkcji składa się z opisu jej argumentów, szczegółowego opisu działania funkcji, oraz przykładów jej użycia.

Te przykłady można przekleić do konsoli aby zobaczyć co jest ich wynikiem.

# Jak zrobić sekwencję liczb?

Dla funkcji `seq()` aby podać początek, koniec i krok dla sekwencji, należy wskazać argumenty `from`, `to` i `by`.
Możemy więc stworzyć sekwencje następującą instrukcją.

```{r, warning=FALSE}
sekwencja <- seq(from = 0, to = 10, by = 0.1)
```

Zauważmy, że wartości do argumentów przypisujemy znakiem `=`. To przypisanie ma jednak inne znaczenie. Nie tworzymy nowej zmiennej o nazwie `from` ale wskazujemy, że argument funkcji ‘from’ ma mieć wartość 0.
Dla większej czytelności, do przypisania, które tworzy zmienną w pamięci R będziemy używać operatora `<-` a do przypisania wartości do argumentu funkcji, będziemy używać operatora `=`.

Argumenty do funkcji możemy podać w dowolnej kolejności. Możemy najpierw określić argument `by` a następnie `from` i `to`.

```{r, warning=FALSE}
sekwencja <- seq(by = 0.1, from = 0, to = 10)
```

Jeżeli podajemy argumenty w domyślnej kolejności, opisanej w pliku pomocy, wtedy możemy pominąć podawanie ich nazwy.
Program R z kolejności argumentów odczyta który co opisuje.

```{r, warning=FALSE}
sekwencja <- seq(0, 10, 0.1)
```

Mamy już sekwencje liczb. Zróbmy z nią coś ciekawego.

# Wykres z morałem

Funkcją `exp()` policzmy eksponentę z sekwencji, a następnie narysujmy i sekwencję i jej eksponentę funkcją `plot()`.

```{r, warning=FALSE}
poziom <- exp(sekwencja)

plot(x = sekwencja, y = poziom,
     xlab="czas spędzony z R", ylab="poziom Data Science w krwii")
```

To bardzo ważny wykres, ponieważ przedstawia bardzo ważną informację dotyczącą uczenie się.

Pierwsze godziny poznawania R poświęcimy na zbudowanie bazy funkcji R. 
Będzie to okres pierwszych frustracji, gdy efekty będą relatywnie małe a wysiłek z naszej strony będzie duży.

Ale po kilku pierwszych godzinach, jeżeli tylko wytrwamy, okaże się, że nasze możliwości rosną wykładniczo.

