---
title: "Cechy logiczne"
author: "pogRomcy danych"
date: "sezon 1 / odcinek 13 <br><br> Wszelkie prawa zastrzeżone.<br> Wykorzystanie możliwe wyłącznie za zgodą autora.  <br><br><br><br>Naciśnij `A` by zamienić slajdy na ciągły tekst. <br> Naciśnij `T` by wyświetlić spis treści."
output:
  slidy_presentation:
    includes:
      in_header: ../tracking.html
    highlight: default
    css: ../style.css
    font_adjustment: 0
    footer: "pogRomcy danych / przetwarzanie / zmienne logiczne"

---

# O czym jest ten odcinek

Analizując dane spotkamy się z różnymi rodzajami zmiennych. Omówiliśmy ilościowe i jakościowe. Specyficzną odmianą cech jakościowych są cechy logiczne, przyjmujące wartości logiczne prawda / fałsz.

W tym odcinku nauczymy się

- Jakie zmienne / cechy określa się terminem *cechy logiczne*?
- Jakie podstawowe operacje można wykonywać na cechach logicznych?
- Jak podsumowywać / opisywać cechy logiczne?

Do ilustracji tych zagadnień wykorzystamy dwa zbiory danych. Pierwszy, mały zbiór danych, to `koty_ptaki` a drugi, znacznie większy, to `auta2012`, oba dostępne w pakiecie `SmarterPoland`.

---

# Co to znaczy: cecha logiczna

Cechy logiczne to takie, które opisują jedną z dwóch wartości logicznych prawda/fałsz. Przykładowo: czy wzrost jest większy niż 150cm, czy pada deszcz, czy pacjent przeżył 5 lat po operacji itp.

Zmienne logiczne często powstają w wyniku przetwarzania zmiennych ilościowych lub jakościowych. Mając wykształcenie opisane przez trzy poziomy, można skonstruowac sztuczną cechę: czy ma wykształcenei wyższe. A mając wzrost opisacny jako cecha ilościowa można skonstruować cechę logiczną, czy jest wyższy niż 150 cm.

Zmienne logiczne można traktować jak zmienne jakościowe, przymują bowiem wartości z dwuelementowego słownika. Podobnie jak dla wartości jakościowych tak i dla wartości logicznych można wyznaczać tablicę liczebności.

Dla zmiennych logicznych dostępnych jest kilka dodatkowych operacji logicznych, których nie można wykonać na typowych zmiennych jakościowych.

---

# Logika trójwartościowa

Napisaliśmy wcześniej, że wartości logiczne przyjmują wartości `TRUE` (logiczna prawda) lub `FALSE` (logiczny fałsz). Jednak równocześnie każdy rodzaj zmiennych w programie R może również przyjmowąć wartości nieustaloną `NA`. Więc w gruncie rzeczy wartości logiczne operują w logice trójwartościowej.

Tworząc wartości logiczne często wykorzystuje się operatory logiczne `>` (większy), `>=` (większy równy), `==` (równy), `<=` (mniejszy równy), `<` (mniejszy). Gdy porównuje się takim operaotrem wartość nieustaloną `NA` to wynik równiez jest wartością nieustaloną.

```{r}
c(1,5,7,3,8, NA) <= 4
c("Ala", "Ola", "Ula", NA, "Ela", "Ola") == "Ola"
```

Tworząc wektory wartości logicznych zamiast pełnych nazw `TRUE` i `FALSE` można również korzystać ze skrótów `T` i `F`.

```{r}
c(T, F, NA, TRUE, FALSE)
```

Specjalnymi operatorami dla wartości logicznych są `|` (logiczne lub) oraz `&` (logiczne i). Pierwszy z nich zwraca jako wynik wartość `TRUE` jeżeli którykolwiek argument jest prawdziwy. Drugi zwraca jako wynik wartość `TRUE` jeżeli ona argumenty sa prawdziwe.

```{r, warning=FALSE}
TRUE | FALSE
(4 > 2) | ("A" == "a")
```

---

# Tabliczka logicznego dodawania i logicznego mnożenia

Przydatną do przedstawienia możliwych wyników operatora `|` jest tabliczka logicznego dodawania. Aby ją przedstawić zdefiniujmy wektor zawierający każdą z trzech możliwych wartości logicznych.

```{r, warning=FALSE}
(TRUE_FALSE_NA <- c(TRUE, FALSE, NA))
```

Funkcja `outer()` jako argumenty przyjmuje dwa wektory a następnie dla każdej pary wartości z pierwszego i drugiego wektora stosuje funkcję, która jest trzecim argumentem. Koljne dwie linie dodają nazwy wierszy i kolumn, tak by na koniec wypordukować łądnie wuglądającą tabliczkę logicznego dodawania. Jeżeli którykolwiek z argumentów ma wartość logicznej prawdy to wynikiem `lub` jest logiczna prawda.

```{r, warning=FALSE}
tabliczka_dodawania <- outer(TRUE_FALSE_NA, TRUE_FALSE_NA, "|")
rownames(tabliczka_dodawania) <- TRUE_FALSE_NA
colnames(tabliczka_dodawania) <- TRUE_FALSE_NA
tabliczka_dodawania
```

W podobny sposób możemy zbudować tabliczkę logicznego mnożenia, używając operatora `&`

```{r, warning=FALSE}
tabliczka_mnozenia <- outer(TRUE_FALSE_NA, TRUE_FALSE_NA, "&")
rownames(tabliczka_mnozenia) <- TRUE_FALSE_NA
colnames(tabliczka_mnozenia) <- TRUE_FALSE_NA
tabliczka_mnozenia
```


---

# Wczytanie danych

Dane od których rozpoczniemy przykłady to `koty_ptaki` z pakietu `SmarterPoland`. Aby te dane wczytać, wystarczy włączyć pakiet, instrukcja jak to zrobić znajduje się w odcinku 2.

Włączmy pakiet i użyjmy funkcji `head()` by wyświetlić pierwsze sześć wierszy. 

```{r, warning=FALSE, message=FALSE}
library(SmarterPoland)
head(koty_ptaki)
```

























---

# Wczytanie danych

```{r, warning=FALSE, message=FALSE}
library(SmarterPoland)
head(koty_ptaki, 2)
head(auta2012, 2)
```

Dla zbioru danych `koty_ptaki` każdy wiersz opisuje charakterystyki jednego gatunku.

Dla zbioru danych `auta2012` każdy wiersz tego zbioru danych opisuje jedną ofertę sprzedaży auta. Każda kolumna opisuje jedną cechę / właściwość tej oferty.

---

# Statystyki opisowe

Na bazie zmiennej `druzyna` zbudujmy zmienną logiczną `czy_to_kot`, a na bazie zmiennej `waga` zbudujemy zmienną logiczną `czy_jest_ciezki`.

```{r, warning=FALSE}
czy_to_kot <- koty_ptaki$druzyna == "Kot"
czy_jest_ciezki <- koty_ptaki$waga >= 10
```

Traktując zmienną logiczną jak dwuwartościową zmienną jakościową, możemy używać na niej np. funkcji do tabel liczebności, zarówno jednowymiarowych jak i dwuwymiarowych.

Patrząc na wyniki dla tabli liczebności dla dwóch zmiennych jest tylko jeden zwierzak w tym zbiorze danych, który jest cięższy niż 10kg ale nie jest kotem.

```{r, warning=FALSE}
table(czy_to_kot)
table(czy_jest_ciezki)
table(czy_to_kot, czy_jest_ciezki)
```

---

# Operator negacji

Innym przydatnym operatorem jest logiczna negacja `!`. Zamienia ona wartość logicznej prawdy na fałsz i odwrotnie.

```{r, warning=FALSE}
czy_to_kot
!czy_to_kot
```

W operacjach arytmetycznych wartości logiczne TRUE sa przekształcane na 1 a wartości FALSE na 0. Dzięki czemu, jeżeli chcemy policzyć ile wartości ma wartość TRUE to wystarczy wartość wektora zsumować. Poniższy przykłąd pokazuje ile jest kotów i nie kotów w zbiorze danych.

```{r, warning=FALSE}
sum(czy_to_kot)
sum(!czy_to_kot)
```

Taki wektor wartości logicznych można mnożyć z wektorem wartości liczbowych. Poniższa instrukcja używa takiej operacji do policzenia sumy wagi wszystkich kotów w zbiorze danych. Mnożenie przez wektor wartości logicznych powoduje wyzerowanie określonych wartości.

```{r, warning=FALSE}
czy_to_kot * koty_ptaki$waga
sum(czy_to_kot * koty_ptaki$waga)
```

---

# Wczytanie danych

Zbiór danych `koty_ptaki` składa się z 13 wierszy. Można cały ten zbiór danych wyświetlić na ekranie. Nie zawsze potrzebujemy więc specjalnych statystyk opisowych by zrozumieć co się dzieje w takich małych zbiorach danych.

Dlatego, dalsze ćwiczenia ze zmiennymi ilościowymi przeprowadzimy na znaczeni większym zbiorze danych z ponad 200 tysiącami wartości, o nazwie `auta2012`, który znajduje się również w pakiecie `SmarterPoland`.

Opis tego zbioru danych znaleźć można w odcinku https://rawgit.com/pbiecek/MOOC/master/0_dane/0_dane.html

Wczytajmy ten zbiór danych i przyjrzyjmy się trzem pierwszym wierszom. 

```{r, warning=FALSE, message=FALSE}
library(SmarterPoland)
head(auta2012, 3)
```

---

# Statystyki opisowe

Wykorzystajmy wartości logiczne oraz funkcję `table()` by sprawdzić ile aut w naszych danych jest zarejestrowanych w Polsce oraz ile z nich zostało wyprodukowanych przed 2007 rokiem.
Tak jak w przypadku zmiennych jakościowych możemy wykorzystać funkcję `prop.table()` do wyznaczenia frakcji / procentów.

Co może być zaskakujące, mniej niż połowa ofert ma zadeklarowany kraj aktualnej rejestracji jako Polska.

```{r, warning=FALSE}
pochodziZPolski <- auta2012$Kraj.aktualnej.rejestracji == "Polska"
table(pochodziZPolski)
prop.table(table(pochodziZPolski)) * 100

starszyNiz5Lat <- auta2012$Rok.produkcji < 2007
table(starszyNiz5Lat)
prop.table(table(starszyNiz5Lat)) * 100
```

---

# Zadania:

+ Sprawdź ile samochodów ma cenę ofertową poniżej 2 000 pln.

+ Sprawdź jaki procent samochodów ma silniki o pojemności ponad 1500 cm3.

Przykładowe odpowiedzi znajdują się na stronie https://rawgit.com/pbiecek/MOOC/master/0_dane/9_zadania.html

---

# Statystyki opisowe

Porównując wartości należy uważać na wartości nieokreślone, które niezawsze zachowują się zgodnie z naszą intuicją, ale zawsze logicznie.

Przykładowo, operator `!=` testuje czy wartości są różne (to negacja operatora `==`). Jak sprawdzić czy wartości w wektorze są różne od wartości brakującej `NA`? Zacznijmy od przykłądu jak tego nie robić.

```{r}
czyOkreslonyPrzebieg <- auta2012$Przebieg.w.km != NA
head(auta2012$Przebieg.w.km)
head(czyOkreslonyPrzebieg)
```

Wynikiem porównania `!= NA` jest wektor wartości `NA`. Jest tak ponieważ jeżeli prawa część porównania jest nieznana to też niewiadomo czy wartość 41000 jest od niej różna czy nie.

Aby sprawdzić, czy dana wartość jest wartością brakującą możemy wykorzystać funkcję `is.na()`. Jako wynik zwraca TRUE jeżeli testowana wartość to NA i FALSE w przeciwnym przypadku.

Możemy użyć tej funkcji by policzyć procent wartości nie brakujących.

```{r}
czyOkreslonyPrzebieg <- !is.na(auta2012$Przebieg.w.km)
head(czyOkreslonyPrzebieg)
# procent
mean(czyOkreslonyPrzebieg) * 100
```

Funkcji do testowania jest więcej, zaczynają one swoje nazwy od `is.`, wystarczy więc wpisać te trzy znaki do konsoli i nacisnąć znak TAB by zobaczyć ich listę. Część z nich sprawdza czy zmienna jest określonego typu, np. `is.factor()`, `is.numeric()`, część sprawdza czy zmienna ma określone wartości np. `is.na()` czy `is.nan()`.

---

# Logiczne 'i' oraz logiczne 'lub'



```{r, warning=FALSE}
pochodziZPolski <- auta2012$Kraj.aktualnej.rejestracji == "Polska"
starszyNiz5Lat  <- auta2012$Rok.produkcji < 2007
pochodziZPolskiIStarszyNiz5Lat   <- pochodziZPolski & starszyNiz5Lat
pochodziZPolskiLubStarszyNiz5Lat <- pochodziZPolski | starszyNiz5Lat
table(pochodziZPolski, starszyNiz5Lat)
table(pochodziZPolskiIStarszyNiz5Lat)
table(pochodziZPolskiLubStarszyNiz5Lat)
```

---

# Zadania:

+ Sprawdź ile samochodów zarejestrowanych w Polsce ma cenę ofertową poniżej 2 000 pln.

+ Sprawdź jaki procent samochodów ma silniki o pojemności ponad 1500 cm3 oraz jest napędzanych olejem napędowym.

Przykładowe odpowiedzi znajdują się na stronie https://rawgit.com/pbiecek/MOOC/master/0_dane/9_zadania.html

