---
title: "Filtrowanie danych [dplyr / select]"
author: "pogRomcy danych"
date: "sezon 1 / odcinek 17 <br><br> Wszelkie prawa zastrzeżone.<br> Wykorzystanie możliwe wyłącznie za zgodą autora.  <br><br><br><br>Naciśnij `A` by zamienić slajdy na ciągły tekst. <br> Naciśnij `T` by wyświetlić spis treści."
output:
  slidy_presentation:
    includes:
      in_header: ../tracking.html
    highlight: default
    css: ../style.css
    font_adjustment: 0
    footer: "pogRomcy danych / przetwarzanie / filter"

---

# O czym jest ten odcinek

W tym odcinku nauczymy się

- Jak ze zbioru danych wybierać tylko interesujące nas wiersze

Do ilustracji wykorzystamy dwa zbiory danych. Pierwszy, mały zbiór danych to `koty_ptaki` a drugi, znacznie większy to `auta2012`.

---

Pracując z danymi często wyróżnia się dwa stany,
dane surowe i dane przetworzone.

Dane surowe pobieramy ze źródła danych, zakładając że na podstawie tych danych możemy odpowiedzieć, na interesujące nas pytania.
Przykładowo, szczegółowe informacje o wszystkich ofertach sprzedaży aut, to przykład danych surowych, ponieważ pobierany te dane dokładnie w tej postaci.

Pytania, które nas interesują dotyczą często podzbiory całych danych, i to podzbioru, na którym wykonywane są jakieś transformacje.
Takie przekształcone dane nazywamy danymi przetworzonymi.

Przetwarzanie może być bardzo różne, 
mając zbiór wypowiedzi, możemy liczyć częstość wystąpień poszczególnych słów,
możemy z liczb wyciągać ostatnie cyfry, czy z dat dni tygodnia.

Dzisiaj poznamy fantastyczne narzędzie, bardzo pomagające w przetwarzaniu danych.
To narzędzie to biblioteka dplyr

---

## Ptaki vs. koty

W tym odcinku będziemy pracować na zbiorze danych o kotach i ptakach. Ten zbiór danych jest dostarczany razem z pakietem `SmarterPoland`. Jest on na tyle mały, że wynik operacji będzie można przedstawić na ekranie.

```{r, message=FALSE}
library(SmarterPoland)
koty_ptaki
```

---

## Filtrowanie danych

Używając funkcji **filter()** można przefiltrować dane, zostawiając tylko te, które spełniają określony warunek (jeden lub kilka).
Pierwszym argumentem tej funkcji jest ramka danych,
kolejne argumenty, a może być ich jeden lub więcej) to warunki logiczne, które muszę być spełnione aby dany wiersz trafił do wyniki.

Przykładowo, aby zobaczyć, które zwierzaki przekraczają prędkość 100 km na godzinę możemy wykonać następującą instrukcję.

```{r, message=FALSE}
filter(koty_ptaki,
       predkosc > 100)
```

---

## Dwa lub więcej warunków

Możemy określać jednocześnie więcej warunków dla filtrowania.
Każdy kolejny warunek można podać jako kolejny argument funkcji filter.

Poniższy przykład wybiera ze zbioru danych tylko ptaki, które przekraczają prędkość 100 km na godzinę i występują na półkuli północnej.

```{r, warning=FALSE}
filter(koty_ptaki,
       predkosc > 100,
       druzyna == "Ptak",
       habitat %in% c("Polnoc", "Euroazja")
       )
```


---

# Auta

Operacje filtrowania przećwiczymy też na znacznie większym zbiorze danych, który juz nie sposób w całości wyświetlić na ekranie. Mianowicie na zbiorze danych o cenach ofertowych używanych samochodów.

```{r, message=FALSE}
head(auta2012)
```

---

## Filtrowanie danych

Jeżeli chcemy pozostawić tylko samochody marki Porsche, możemy użyć warunku `Marka == 'Porsche'`.

```{r, warning=FALSE}
tmp <- filter(auta2012,
        Marka == "Porsche")
head(tmp)
```

---

## Dwa warunki

Możemy określać jednocześnie więcej warunków.
Na przykład tylko samochody Audi o silnikach o liczbie koni mechanicznych przekraczających 300 możemy odfiltrować w następujący sposób.

```{r, warning=FALSE}
tylkoPorscheZDużymSilnikiem <- filter(auta2012,
         Marka == "Porsche",
         KM > 300)
head(tylkoPorscheZDużymSilnikiem)
```

---

## Zadania

+ Ze zbioru danych `auta2012` pozostaw tylko samochody o wieku do pięciu lat (czyli o roku produkcji > 2007). Nazwij ten wynikowy zbiór danych `mlodeAuta`
+ Z przed chwilą stworzonego zbioru danych `mlodeAuta` wybierz tylko Fiaty 500. Ile jest takich aut? 
(wymiary ramki danych możesz sprawdzić funkcją **dim()**)


