---
title: "Cechy logiczne"
author: "pogRomcy danych"
date: "sezon 1 / odcinek 5 <br><br><br><br>Naciśnij `A` by zamienić slajdy na ciągły tekst. <br> Naciśnij `T` by wyświetlić spis treści."
output:
  slidy_presentation:
    includes:
      in_header: ../tracking.html
    highlight: default
    css: ../style.css
    font_adjustment: 0
    footer: "pogRomcy danych / przetwarzanie / zmienne logiczne"

---

# O czym jest ten odcinek

W tym odcinku nauczymy się

- Jakie zmienne / wartości / cechy określa się terminem cechy logiczne?
- Jakie podstawowe operacje można logiczne na cechach logiczne?
- Jak podsumowywać / opisywać cechy ilościowe?

Do ilustracji tych zagadnień wykorzystamy dwa zbiory danych. Pierwszy, mały zbiór danych, to `koty_ptaki` a drugi, znacznie większy, to `auta2012`.

---

# Wczytanie danych

```{r, warning=FALSE, message=FALSE}
library(SmarterPoland)
head(koty_ptaki, 2)
head(auta2012, 2)
```

Każdy wiersz tego zbioru danych opisuje jedną ofertę sprzedaży auta. Każda kolumna opisuje jedną cechę / właściwość tej oferty.

---

# Cechy logiczne
Każdą zmienną można przedstawić jako zmienną jakościową lub ilościową. Ale w pewnych sytuacjach wygodnie jest wyróżnić bardziej szczegółową klasyfikację.
Cechy logiczne, to takie cechy, które przyjmować mogą tylko trzy wartości, prawdę (oznaczany w R przez `TRUE`), fałsz (oznaczany w R przez `FALSE`) oraz brak informacji (oznaczany w R przez `NA`).

Cechy logiczne mogą być traktowane jako cechy jakościowe o dwóch poziomach. 
Cechy takie można tworzyć używając tak zwanych warunków logicznych. Przykładem warunku logicznego są operatory `>` (większy), `>=` (większy równy), `==` (równy), `<=` (mniejszy równy), `<` (mniejszy). 

## Statystyki opisowe

Traktując zmienną logiczną jak dwuwartościową zmienną jakościową, możemy używać na niej np. funkcji do tabel liczebności.

```{r, warning=FALSE}
pochodziZPolski = auta2012$Kraj.aktualnej.rejestracji == "Polska"
table(pochodziZPolski)

starszyNiz5Lat = auta2012$Rok.produkcji < 2007
table(starszyNiz5Lat)
```

---

# Zadania:
+ Sprawdź ile samochodów ma cenę ofertową poniżej 2 000 pln.
+ Sprawdź jaki procent samochodów ma silniki o pojemności ponad 1500 cm3.

# Odpowiedzi:
+ `r sum(auta2012$Cena.w.PLN < 2000, na.rm=TRUE)`
+ `r mean(auta2012$Pojemnosc.skokowa > 1500, na.rm=TRUE)`

---

# Logiczne 'i' oraz logiczne 'lub'

Cechy logiczne można przetwarzać używając również operatorów logicznych, w tym logicznego lub `|` oraz logicznego i `&`.

```{r, warning=FALSE}
pochodziZPolski = auta2012$Kraj.aktualnej.rejestracji == "Polska"
starszyNiz5Lat = auta2012$Rok.produkcji < 2007
pochodziZPolskiIStarszyNiz5Lat = pochodziZPolski & starszyNiz5Lat
table(pochodziZPolskiIStarszyNiz5Lat)
```

**PCH: Jak już mówiłem kiedyś, te nazwy zmiennych (oraz te w ramce auta2012)
są może i jednoznaczne oraz wygodne, ale dla kogoś, kto zna już R i wie do czego
używa się klawisza TAB na klawiaturze. Dla uczących się i nie wiedzących, że wielkość
liter ma znaczenie, może to być gehenna. Chyba, że tutaj dać dygresję o nazwach 
zmiennych w R i o tym, interpreter i RStudio znakomicie podpowiadają jeśli je
zapytać TABem**

---

# Zadania:
+ Sprawdź ile samochodów zarejestrowanych w Polsce ma cenę ofertową poniżej 2 000 pln.
+ Sprawdź jaki procent samochodów ma silniki o pojemności ponad 1500 cm3 oraz jest napędzanych olejem napędowym.

# Odpowiedzi:
+ `r sum(auta2012$Cena.w.PLN < 2000 & auta2012$Kraj.aktualnej.rejestracji == "Polska", na.rm=TRUE)`
+ `r mean(auta2012$Pojemnosc.skokowa > 1500 & auta2012$Rodzaj.paliwa == 'olej napedowy (diesel)', na.rm=TRUE)`



