---
title: "Cechy napisowe"
author: "pogRomcy danych"
date: "sezon 1 / odcinek 5 <br><br><br><br>Naciśnij `A` by zamienić slajdy na ciągły tekst. <br> Naciśnij `T` by wyświetlić spis treści."
output:
  slidy_presentation:
    includes:
      in_header: ../tracking.html
    highlight: default
    css: ../style.css
    font_adjustment: 0
    footer: "pogRomcy danych / przetwarzanie / zmienne napisowe"

---

# O czym jest ten odcinek

W tym odcinku nauczymy się

- Jakie zmienne / wartości / cechy określa się terminem cechy napisowe?
- Jakie podstawowe operacje można wykonywać na cechach napisowe?
- Jak podsumowywać / opisywać cechy napisowe?

Do ilustracji tych zagadnień wykorzystamy dwa zbiory danych. Pierwszy, mały zbiór danych, to `koty_ptaki` a drugi, znacznie większy, to `auta2012`.

---

# Intro

Kupując nowy samochód często trzeba dopłacić jeżeli samochód ma być w kolorze innym niż biały, w kolorze metalik lub perłowy.

Ale czy ceny samochodów używanych silnie różnią się w zależności od koloru?

Podstawowym kryterium, gdy myślimy o cenach używanych samochodów, jest rok produkcji i przebieg.

A czy wyposażenie ma znaczenie?
Sprawdźmy to!

Nie zawsze jednak dane są przygotowane w postaci prostej do analiz.
Wpierw musimy więc informacje o wyposażeniu wyłuskać.

---

# Wczytanie danych

```{r, warning=FALSE, message=FALSE}
library(SmarterPoland)
head(auta2012, 2)
```

Każdy wiersz tego zbioru danych opisuje jedną ofertę sprzedaży auta. Każda kolumna opisuje jedną cechę / właściwość tej oferty.

---

# Cechy napisowe
Funkcja `read.table()` wczytując tekst zamienia go na zmienną jakościową. W pewnych sytuacjach chcemy jednak na napisach wykonywać specjalne operacje. Takie np. jak wyszukiwanie podciągu w tekście. 
**PCH: funkcja `read.table()` raczej robi to co zostanie jej przekazane z
`default.stringsAsFactors()`.**

Aby to zrobić, musimy w pierwszej kolejności zamienić zmienna jakościową na zmienną napisową. Konwersję cechy z cechy jakościowej na cechę napisową można wykonać funkcją `as.character()`

```{r, warning=FALSE}
auta2012$Wyposazenie.dodatkowe.napis = as.character(auta2012$Wyposazenie.dodatkowe)
summary(auta2012$Wyposazenie.dodatkowe.napis)
```

**PCH: I odwrotnie - `as.factor()`**

---

# Statystyki opisowe

Męskie imiona kończące się na 'a'

```{r, warning=FALSE}
imiona_warszawa %>%
  mutate(imie = as.character(imie)) %>%
  filter(plec == "M", substr(imie, nchar(imie), nchar(imie)) == "a") %>%
  group_by(imie) %>%
  summarise(liczba = sum(liczba))

```

Żeńskie imiona nie kończące się na 'a'

```{r, warning=FALSE}
imiona_warszawa %>%
  mutate(imie = as.character(imie)) %>%
  filter(plec == "K", substr(imie, nchar(imie), nchar(imie)) != "a") %>%
  group_by(imie) %>%
  summarise(liczba = sum(liczba)) %>%
  group_by() %>%
  arrange(desc(liczba))

```

---

# Statystyki opisowe

Jedną z interesujących operacji na napisach, jest sprawdzenie, czy zawierają one określony podciąg znaków. 
Taki test można wykonać funkcją `grepl()`, która jako wynik zwraca wartość logiczną określającą czy napis zawiera określony wzorzec czy nie.

```{r, warning=FALSE}
maKlimatyzacje = grepl(auta2012$Wyposazenie.dodatkowe.napis, pattern="klimatyzacja")
table(maKlimatyzacje)

auta2012$Wyposazenie.dodatkowe.napis = as.character(auta2012$Wyposazenie.dodatkowe)
bezwypadkowy = grepl(auta2012$Wyposazenie.dodatkowe.napis, pattern="bezwypadkowy")
table(bezwypadkowy)
```

**PCH: Albo używasz nazw parametrów, albo nie. Ludzie tu się dopiero uczą! Nie 
wiedzą czy trzeba podawać nazwy jak 'pattern' czy też nie! A zatem, jest to doskonałe
miejsce na dygresję i wprowadzenie na temat wywoływania funkcji, parametrów, itd.
W szczególności, że w przykładzie z `grepl()` parametr 'pattern' jest pierwszy,
a 'x' (u Ciebie pierwszy i bez nazwy) jest drugi.**

**PCH: Przed zadaniem drugim powinna się znaleźć informacja, że grepl przy domyślnych
ustawieniach robi 'partial matching'. Raz że to przydatna informacja, dwa że
oszczędzi ludziom 'ręcznego' wpisywania wszystkich kolorów jak 'zielony-metallic'
i dodawania wyników na kartce ')**

---

# Zadania:
+ Sprawdź ile samochodów ma zainstalowany autoalarm (oznaczony jako 'autoalarm')
+ Sprawdź ile samochodów ma lakier w metalicznym kolorze (oznaczony jako 'metallic')

# Odpowiedzi:
+ `r sum(grepl(auta2012$Wyposazenie.dodatkowe.napis, pattern="autoalarm"))`
+ `r sum(grepl(as.character(auta2012$Kolor), pattern="metallic"))`



  