---
title: "Wyznaczanie nowych zmiennych danych [dplyr / mutate]"
author: "pogRomcy danych"
date: "sezon 1 / odcinek 6 <br><br><br><br>Naciśnij `A` by zamienić slajdy na ciągły tekst. <br> Naciśnij `T` by wyświetlić spis treści."
output:
  slidy_presentation:
    includes:
      in_header: ../tracking.html
    highlight: default
    css: ../style.css
    font_adjustment: 0
    footer: "pogRomcy danych / przetwarzanie / dplyr"

---

# O czym jest ten odcinek

W tym odcinku nauczymy się

- Jak ze zbioru danych wybierać tylko interesujące nas wiersze

Do ilustracji wykorzystamy dwa zbiory danych. Pierwszy, mały zbiór danych to `koty_ptaki` a drugi, znacznie większy to `auta2012`.

---

# Wyliczanie nowych zmiennych
Nie zawsze w zbiorze danych są dokładnie te zmienne, których potrzebujemy.
Czasem musimy je policzyć, służy do tego funkcja o wdzięcznej nazwie `mutate()`.

Przeliczmy prędkość z kilometrów na godzinę na mile na godzine, oraz taką jednostkę jak liczba swoich długości na sekundę.

```{r, message=FALSE, warning=FALSE}
library(SmarterPoland)
koty_ptaki %>%
  mutate(predkosc.mph = round(predkosc / 0.621371),
         dlugosci.na.sek = round(predkosc / 3.6 / dlugosc,1))
```

---

# Zadanie

* Z fizyki wiemy, że pęd to prędkość razy masa. Policz maksymalne pędy dla każdego gatunku oraz uporządkuj wierszy w kolejności od tych zdolnych do uzyskiwania najwyższego pędu.

---

# Wyliczanie nowych zmiennych

Policzmy najpierw wiek auta. Dane były zbierane w roku 2012, więc wiek auta to różnica pomiędzy rokiem produkcji, rokiem 2012 plus 1.
```{r, warning=FALSE}
autaZWiekiem <- auta2012 %>%
  mutate(Wiek.auta = 2013 - Rok.produkcji)
autaZWiekiem %>% 
  select(Wiek.auta, Rok.produkcji) %>%
  head()
```

---

# Wyliczanie nowych zmiennych

Drugą użyteczną zmienną to cena brutto. Teraz część aut ma cenę brutto a część netto. To utrudnia porównania. Przeliczmy wszystkie ceny na brutto dodając 23\% tam gdzie podana jest cena netto.

```{r, warning=FALSE}
autaZCenaBrutto <- auta2012 %>%
  mutate(Cena.brutto = Cena.w.PLN * ifelse(Brutto.netto == "brutto", 1, 1.23))
autaZCenaBrutto %>% 
  select(Cena.brutto, Brutto.netto, Cena.w.PLN) %>%
  head()
```

Funkcja `ifelse()` jako wynik zwraca drugi lub trzegi argument w zależności od tego czy pierwszy argument jest prawdziwy czy nie.

---

# Wyliczanie nowych zmiennych

W jednym wykonaniu funkcji `mutate()` można podać kilka transformacji.

```{r, warning=FALSE}
autaZWiekiemIBrutto <- auta2012 %>%
  mutate(Wiek.auta = 2013 - Rok.produkcji,
         Cena.brutto = Cena.w.PLN * ifelse(Brutto.netto == "brutto", 1, 1.23))

autaZWiekiemIBrutto %>% 
  select(Cena.brutto, Brutto.netto, Cena.w.PLN, Wiek.auta, Rok.produkcji) %>%
  head()
```

---

# Zadania
* Policz średni przebieg na rok, dzieląc przebieg przez wieka auta.
* Poza koniem mechanicznym inną ciekawą jednostką mocy jest koń parowy (jednostka HP). Jeden koń mechanicnzy to 0.9863 konia parowego. Utwórz nową zmienną, która przedstawi moc aut w koniach parowych (btw: Wikipedia zna jeszcze kilka innych ciekawych jednostek mocy).

