Eksploracja / cechy ilościowe
-----------------------------

Jak już wiecie, znajomy ostatnio szukał rodzinnego samochodu.

Pomogliśmy mu sprawdzić, jaki model, jaka marka i jaki rocznik jest najpopularniejszy
i dzięki temu już wie, że szuka 6 letniego Passata.

Nie wie jeszcze ile taki samochod kosztuje.
Mając ceny ofertowe może sprawdzić jaka jest rozpiętość ofertowa cen, dzięki czemu łatwiej będzie mu negocjować ewentualny zakup.

Pomóżmy mu sprawdzić, ile taki samochód kosztuje.

```{r, warning=FALSE}
library(SmarterPoland)
library(dplyr)

wybrane <-
   auta2012 %>% 
      filter(Marka == "Volkswagen",
      Model == "Passat",
      Rok.produkcji == 2006)

hist(wybrane$Cena.w.PLN,50,col="grey")

quantile(wybrane$Cena.w.PLN,seq(0,1,0.1))

plot(ecdf(wybrane$Cena.w.PLN))
abline(h=seq(0,1,0.1))
abline(v=quantile(wybrane$Cena.w.PLN,seq(0,1,0.1)))


hist(wybrane$Przebieg.w.km,50,col="grey")

quantile(wybrane$Cena.w.PLN,seq(0,1,0.1))


plot(wybrane$Cena.w.PLN, wybrane$Przebieg.w.km, log="xy", xlim=c(20000,70000),
ylim=c(50000,400000))

```




Eksploracja / cechy ilościowe
-----------------------------

Znajomy ostatnio szukał rodzinnego samochodu.
Wiedząc, że intereresowałem się analizą danych dotyczących cen aut, przyszedł z kilkoma pytaniami.

Szukał samochodu rodzinnego, używanego ale niezbyt starego.
Jednak najważniejszym kryterium, była popularność samochodu.
Stwierdził, że kupi samochód, który jest najczęstszy na rynku, dzięki temu nie będzie miał problemu z częściami zamiennymi.

Ok, pomóżmy mu!

Wykorzystamy zbiór danych o ofertach sprzedaży samochodów, by zobaczyć jaka marka, jaki model i który rocznik jest najczęściej oferowany.

A przy okazji poznamy cztery z pięciu najważniejszych funkcji do przetwarzania danych.

```{r, warning=FALSE}
library(SmarterPoland)
library(dplyr)

auta2012 %>%
    group_by(Marka) %>%
    summarise(count = n()) %>%
    arrange(desc(count))

auta2012 %>%
    filter(Marka == "Volkswagen") %>%
    group_by(Model) %>%
    summarise(count = n()) %>%
    arrange(desc(count))

auta2012 %>%
    filter(Marka == "Volkswagen",
    Model == "Passat") %>%
    group_by(Rok.produkcji) %>%
    summarise(count = n()) %>%
    arrange(desc(count))

wybrane <-
   auta2012 %>% 
      filter(Marka == "Volkswagen",
      Model == "Passat",
      Rok.produkcji == 2006)

```


