---
title: "Instrukcje warunkowe"
author: "pogRomcy danych"
date: "sezon 1 / odcinek 8 <br><br><br><br>Naciśnij `A` by zamienić slajdy na ciągły tekst. <br> Naciśnij `T` by wyświetlić spis treści."
output:
  slidy_presentation:
    includes:
      in_header: ../tracking.html
    highlight: default
    css: ../style.css
    font_adjustment: 0
    footer: "pogRomcy danych / przetwarzanie / instrukcje warunkowe"

---

# O czym jest ten odcinek

W tym odcinku nauczymy się

- Jak korzystać z instrukcji warunkowych
- Jak korzystać z instrukcji warunkowych w tętli

Do ilustracji wykorzystamy zbiór danych to `koty_ptaki`.

---

# Instrukcje warunkowe

Przygotowując algorytm przetwarzania danych, często potrzebujemy rozważyć różne możliwe sytuacje.
Aby zapisać warianty wykonywania w zależności od stanu określonych zmiennych, można wykorzystać instrukcje warunkowe.

Najczęściej wykorzystywaną instrukcją warunkową jest `if else`, która w języku R występuje w trzech postaciach.

Jeżeli `warunek` występujący po bloku `if` jest prawdziwy, wykonana będzie instrukcja `wyrażenie1`, w przeciwnym przypadku `wyrażenie2` (o ile jest wskazane).

```{r, eval=FALSE}
if (warunek) 
  wyrażenie1

if (warunek) 
  wyrażenie1  else wyrażenie2

ifelse (warunek_dla_wektora, wyrażenie1, wyrażenie2) 
```

---

# Instrukcje warunkowe

Przykładowe wywołanie każdego z wariantów instrukcji `if`

```{r, message=FALSE, warning=FALSE}
library(SmarterPoland)
i <- 1
```

Wyłącznie blok `if`, jeżeli `warunek` jest fałszywy nic się wyświetli na ekranie.

```{r, message=FALSE, warning=FALSE}
if (koty_ptaki[i,"druzyna"] == "Kot") {
  cat(koty_ptaki[i,"gatunek"], "to wielki kot.")
}
```

Blok `if-else`. Jeżeli `warunek` jest fałszywy wyświetli się wynik części `else`.

```{r, message=FALSE, warning=FALSE}
if (koty_ptaki[i,"druzyna"] == "Kot") {
  cat(koty_ptaki[i,"gatunek"], "to wielki kot.")
} else {
  cat(koty_ptaki[i,"gatunek"], "to ptak.")
}
```

Blok `if-else` dla wektorów. Wynikiem jest również wektor.

```{r, message=FALSE, warning=FALSE}
ifelse(koty_ptaki[,"druzyna"] == "Kot",
  "Kolejny wielki kot",
  "Kolejny szybki ptak")
```

---

# Pętle i instrukcje warunkowe

Instrukcje warunkowe są często wykorzystywane wewnątrz pętli. W sytuacji gdy chcemy powtórzyć pewną czynność kilkukrotnie, ale dana czynność może mieć kilka wariantów.

Zilustrujemy tą sytuację w poniższym przykładzie,
w zależności czy określony gatunek jest kotem czy ptakiem wyświetlimy inną formułkę.


```{r, message=FALSE, warning=FALSE}
koty_ptaki[,"gatunek"] <- as.character(koty_ptaki[,"gatunek"])

for (i in 1:nrow(koty_ptaki)) {
  if (koty_ptaki[i,"druzyna"] == "Kot") {
    cat(koty_ptaki[i,"gatunek"], "to wielki i szybki kot.\n")
  } else {
    cat(koty_ptaki[i,"gatunek"], "to ptak.\n")
  }
}
```

---

# Zadania

* Napisz instrukcję warunkową, która dla zwierząt lżejszych niż 1kg wypisze `lekkie`, a dla cięższych niż 1 kg `ciężkie`.
* Napisz instrukcję warunkową, która dla zwierząt lżejszych niż 1kg wypisze `lekkie`, cięższych niż 100kg wypisze `ciężkie` a w przedziale 1-100kg wypisze `średnie`. Taki efekt można uzyskać stosując dwie instrukcje `if()` lub korzystając z funkcji `switch()`.


