---
title: "Zadania i odpowiedzi"
author: "pogRomcy danych"
date: "sezon 2 / odcinek 23 <br><br> <a href='http://biecek.pl/'>Przemysław Biecek @ Uniwersytet Warszawski</a><br><br><br>Naciśnij `A` by zamienić slajdy na ciągły tekst. <br> Naciśnij `T` by wyświetlić spis treści."
output:
  slidy_presentation:
    includes:
      in_header: ../tracking.html
    highlight: default
    css: ../style.css
    font_adjustment: 0
    footer: "pogRomcy danych / wizualizacja / zadania i odpowiedzi"
---

#  Zadanie 1

Wykres wykonany z użyciem funkcji `ggplot()` można przypisać do zmiennej tak jak dowolny obiekt w R. 

Instrukcja `moj_wykres <- ggplot(...) + geom_point()` przypisze wykres do zmiennej.

Zadanie:

Na bazie danych `koty_ptaki` zbuduj wykres przedstawiający za pomocą punktów wiersze z tego zbioru danych.

Na osi OX powinna znajdować się długość a na osi OY prędkość.
Wykres przypisz do zmiennej o nazwie `wynik`.

Rozwiązanie
```{r, eval=FALSE}
wynik <- ggplot(koty_ptaki, aes(x=dlugosc, y=predkosc)) + geom_point()
```

Test
```{r, eval=FALSE}
geometrie <- sapply(wynik$layers, function(x) x$geom$objname)
mapowania <- as.character(sapply(wynik$mapping, function(x) x))

isCorrectM <- all(c("dlugosc", "predkosc") %in% mapowania)
isCorrectG <- "point" %in% geometrie
isCorrect <- isCorrectM &&  isCorrectG
comments <- ""
if (!exists("wynik")) comments <- paste(comments, "Brak zmiennej o nazwie wynik. ")
if (!isCorrectM) comments <- paste(comments, "Niepoprawne zmienne na osiach. ")
if (!isCorrectG) comments <- paste(comments, "Brak geometrii z punktami. ")
if (!isCorrect) comments <- paste(comments, "To nie jest poprawna odpowiedź")
```


# Zadanie 2

Na bazie danych `koty_ptaki` zbuduj wykres przedstawiający za pomocą punktów wiersze z tego zbioru danych.

Na osi OX powinna znajdować się długość a na osi OY prędkość.
Za pomocą kształtu i koloru punktów oznacz wartości z kolumny `druzyna`. 

Wykres przypisz do zmiennej o nazwie `wynik`.

Rozwiązanie
```{r, eval=FALSE}
wynik <- ggplot(koty_ptaki, aes(x=dlugosc, y=predkosc,
                                shape=druzyna, color=druzyna)) + geom_point()
```

Test
```{r, eval=FALSE}
geometrie <- sapply(wynik$layers, function(x) x$geom$objname)
mapowania <- lapply(sapply(wynik$mapping, function(x) x), as.character)

isCorrectM <- mapowania$colour == "druzyna" && mapowania$shape == "druzyna"
isCorrectG <- "point" %in% geometrie
isCorrect <- isCorrectM &&  isCorrectG
comments <- ""
if (!exists("wynik")) comments <- paste(comments, "Brak zmiennej o nazwie wynik. ")
if (!isCorrectM) comments <- paste(comments, "Kolor i kształt powinny opisywać zmienną drużyna. ")
if (!isCorrectG) comments <- paste(comments, "Brak geometrii z punktami. ")
if (!isCorrect) comments <- paste(comments, "To nie jest poprawna odpowiedź")
```

# Zadanie 3
Na bazie danych `koty_ptaki` zbuduj wykres przedstawiający dla gatunków długość oraz prędkość osobników.

Na osi OX powinna znajdować się długość a na osi OY prędkość.
Na wykresie w powinny znaleźć się nazwy gatunków we współrzędnych określonych przez ich długość i prędkość. 

Wykres przypisz do zmiennej o nazwie `wynik`.

Rozwiązanie
```{r, eval=FALSE}
wynik <- ggplot(koty_ptaki, aes(x=dlugosc, y=predkosc,
                                label=gatunek)) + geom_text()
```

Test
```{r, eval=FALSE}
geometrie <- sapply(wynik$layers, function(x) x$geom$objname)
mapowania <- lapply(sapply(wynik$mapping, function(x) x), as.character)

isCorrectM <- mapowania$x == "dlugosc" && mapowania$y == "predkosc"
isCorrectG <- "text" %in% geometrie
isCorrect <- isCorrectM &&  isCorrectG
comments <- ""
if (!exists("wynik")) comments <- paste(comments, "Brak zmiennej o nazwie wynik. ")
if (!isCorrectM) comments <- paste(comments, "Osie powinny opisywać długość i prędkość. ")
if (!isCorrectG) comments <- paste(comments, "Brak geometrii z nazwami gatunków ")
if (!isCorrect) comments <- paste(comments, "To nie jest poprawna odpowiedź")
```


# Zadanie 4
Na bazie danych `koty_ptaki` zbuduj wykres przedstawiający dla gatunków długość oraz wagę osobników.

Na osi OX powinna znajdować się długość a na osi OY waga.
Na wykresie należy przedstawić przynajmniej dwie warstwy - dwie geometrie, jedną z punktami a drugą z nazwami gatunków.

Wykres przypisz do zmiennej o nazwie `wynik`.

Rozwiązanie
```{r, eval=FALSE}
wynik <- ggplot(koty_ptaki, aes(x=dlugosc, y=waga,
                                label=gatunek)) + 
  geom_text() + geom_point()
```

Test
```{r, eval=FALSE}
geometrie <- sapply(wynik$layers, function(x) x$geom$objname)
mapowania <- lapply(sapply(wynik$mapping, function(x) x), as.character)

isCorrectM <- mapowania$x == "dlugosc" && mapowania$y == "waga" && mapowania$label == "gatunek"
isCorrectG <- all(c("text", "point") %in% geometrie)
isCorrect <- isCorrectM &&  isCorrectG
comments <- ""
if (!exists("wynik")) comments <- paste(comments, "Brak zmiennej o nazwie wynik. ")
if (!isCorrectM) comments <- paste(comments, "Osie powinny opisywać długość i wagę, na wykresie powinien być przedstawiony gatunek. ")
if (!isCorrectG) comments <- paste(comments, "Na wykresie powinna być przedstawiona geometria text i point. ")
if (!isCorrect) comments <- paste(comments, "To nie jest poprawna odpowiedź")
```


# Zadanie 5
Na bazie danych `koty_ptaki` zbuduj wykres przedstawiający dla gatunków długość oraz prędkość osobników.

Na osi OX powinna znajdować się długość a na osi OY prędkość.
Do wykresu dodaj linię trendu używając geometrii `smooth`.
Na wykresie należy przedstawić przynajmniej dwie warstwy - dwie geometrie, jedną z punktami a drugą z trendem.

Wykres przypisz do zmiennej o nazwie `wynik`.

Rozwiązanie
```{r, eval=FALSE}
wynik <- ggplot(koty_ptaki, aes(x=dlugosc, y=predkosc)) + 
  geom_smooth() + geom_point() 
```

Test
```{r, eval=FALSE}
geometrie <- sapply(wynik$layers, function(x) x$geom$objname)
mapowania <- lapply(sapply(wynik$mapping, function(x) x), as.character)

isCorrectM <- mapowania$x == "dlugosc" && mapowania$y == "predkosc" 
isCorrectG <- all(c("smooth", "point") %in% geometrie)
isCorrect <- isCorrectM &&  isCorrectG
comments <- ""
if (!exists("wynik")) comments <- paste(comments, "Brak zmiennej o nazwie wynik. ")
if (!isCorrectM) comments <- paste(comments, "Osie powinny opisywać długość i prędkość. ")
if (!isCorrectG) comments <- paste(comments, "Na wykresie powinna być przedstawiona geometria text i smooth. ")
if (!isCorrect) comments <- paste(comments, "To nie jest poprawna odpowiedź")
```


# Zadanie 6

W zbiorze danych `pearson` znajdują się informacje o wzroście ojca i syna.
Wykorzystując ten zbiór danych zbuduj wykres, który na osi OX będzie przedstawiał wzrost ojca a na osi OY wzrost syna.

Przedstaw poszczególne dane za pomocą punktów oraz dodaj linie trendu wyznaczoną przez geometrie `smooth`.

Wykres przypisz do zmiennej o nazwie `wynik`.

Rozwiązanie
```{r, eval=FALSE}
wynik <- ggplot(pearson, aes(x=ojciec, y=syn)) + 
  geom_smooth() + geom_point() 
```

Test
```{r, eval=FALSE}
geometrie <- sapply(wynik$layers, function(x) x$geom$objname)
mapowania <- lapply(sapply(wynik$mapping, function(x) x), as.character)

isCorrectM <- mapowania$x == "ojciec" && mapowania$y == "syn" 
isCorrectG <- all(c("smooth", "point") %in% geometrie)
isCorrect <- isCorrectM &&  isCorrectG
comments <- ""
if (!exists("wynik")) comments <- paste(comments, "Brak zmiennej o nazwie wynik. ")
if (!isCorrectM) comments <- paste(comments, "Osie powinny opisywać wzrost syna i ojca. ")
if (!isCorrectG) comments <- paste(comments, "Na wykresie powinna być przedstawiona geometria text i smooth. ")
if (!isCorrect) comments <- paste(comments, "To nie jest poprawna odpowiedź")
```


# Zadanie 7

W zbiorze danych `serialeIMDB` znajdują się informacje o ocenach odcinków 200 wybranych seriali.

Wykorzystując ten zbiór danych zbuduj wykres, który na osi OY będzie przedstawiał nazwę serialu a na osi OX przedstawiony będzie rozkład ocen odcinków tego serialu za pomocą wykresu pudełko wąsy.
Seriali jest ponad 200, więc aby wykres się wyświetlał musi być dużo miejsca w pionie.

Wynikowy wykres przypisz do zmiennej o nazwie `wynik`.

Rozwiązanie
```{r, eval=FALSE}
wynik <- ggplot(serialeIMDB, aes(x=serial, y=ocena)) + 
  geom_boxplot() + coord_flip()
```

Test
```{r, eval=FALSE}
geometrie <- sapply(wynik$layers, function(x) x$geom$objname)
mapowania <- lapply(sapply(wynik$mapping, function(x) x), as.character)

isCorrectM <- mapowania$x == "serial" && mapowania$y == "ocena" 
isCorrectG <- all("boxplot" %in% geometrie)
isCorrect <- isCorrectM &&  isCorrectG
comments <- ""
if (!exists("wynik")) comments <- paste(comments, "Brak zmiennej o nazwie wynik. ")
if (!isCorrectM) comments <- paste(comments, "Osie powinny opisywać nazwę serialu i ocenę. ")
if (!isCorrectG) comments <- paste(comments, "Na wykresie powinna być przedstawiona geometria boxplot. ")
if (!isCorrect) comments <- paste(comments, "To nie jest poprawna odpowiedź")
```



# Zadanie 8

Zbuduj wykres zgodnie z opisem umieszczonym w zadaniu 7.

Zatroszcz się jedynie o to, by kolejność nazw seriali na wykresie odpowiadała medianom ocen. Tzn. serial o najniższej medianie ocen powinien być wyświetlony na dole a o najwyższej na górze osi OY. Aby uporządkować seriale należy wykorzystać funkcję `reorder()` (patrz odcinek 8).

Wynikowy wykres przypisz do zmiennej o nazwie `wynik`.

Rozwiązanie
```{r, eval=FALSE}
serialeIMDB$serial <- reorder(serialeIMDB$serial, serialeIMDB$ocena, median)
wynik <- ggplot(serialeIMDB, aes(x=serial, y=ocena)) + 
  geom_boxplot() + coord_flip()
```

Test
```{r, eval=FALSE}
sn <- levels(wynik$data$serial)
sn2 <- sn[c(1, length(sn))]
geometrie <- sapply(wynik$layers, function(x) x$geom$objname)
mapowania <- lapply(sapply(wynik$mapping, function(x) x), as.character)

isCorrectM <- mapowania$x == "serial" && mapowania$y == "ocena" 
isCorrectG <- all("boxplot" %in% geometrie)
isCorrectD <- all(sn2 %in% c("Avrupa yakasi", "Planet Earth"))
isCorrect <- isCorrectM &&  isCorrectG &&  isCorrectD
comments <- ""
if (!exists("wynik")) comments <- paste(comments, "Brak zmiennej o nazwie wynik. ")
if (!isCorrectM) comments <- paste(comments, "Osie powinny opisywać nazwę serialu i ocenę. ")
if (!isCorrectG) comments <- paste(comments, "Na wykresie powinna być przedstawiona geometria boxplot. ")
if (!isCorrectD) comments <- paste(comments, "Nazwy seriali nie są uporządkowane w odpowiedniej kolejności (funkcją reorder). ")
if (!isCorrect) comments <- paste(comments, "To nie jest poprawna odpowiedź")
```




# Zadanie 9

W zbiorze danych `diagnoza` znajdują się dwie ciekawe zmienne: `eduk4_2013` z poziomem edukacji respondenta wyrażonym  w czteropoziomowej skali oraz `gp29` odpowiedź na pytanie co jest ważniejsze w życiu.

Zbuduj wykres słupkowy (z użyciem geometrii `bar`), który na osi OX przedstawi słupki dla różnych wartości zmiennej `eduk4_2013`, każdy słupek zostanie podzielony na części wypełnione różnymi kolorami, odpowiadające udziałowi różnych odpowiedzi zmiennej `gp29`.

Wynikowy wykres przypisz do zmiennej o nazwie `wynik`.

Rozwiązanie
```{r, eval=FALSE}
wynik <- ggplot(diagnoza, aes(x=eduk4_2013, fill=gp29)) + 
  geom_bar()
```

Test
```{r, eval=FALSE}
geometrie <- sapply(wynik$layers, function(x) x$geom$objname)
mapowania <- lapply(sapply(wynik$mapping, function(x) x), as.character)
koordynaty <- attr(wynik$coordinates, "class")

isCorrectM <- mapowania$x == "eduk4_2013" && mapowania$fill == "gp29" 
isCorrectG <- all("bar" %in% geometrie)
isCorrect <- isCorrectM &&  isCorrectG
comments <- ""
if (!exists("wynik")) comments <- paste(comments, "Brak zmiennej o nazwie wynik. ")
if (!isCorrectM) comments <- paste(comments, "Na wykresie należy przedstawić zmienne eduk4_2013 i gp29. ")
if (!isCorrectG) comments <- paste(comments, "Na wykresie powinna być przedstawiona geometria bar ")
if (!isCorrect) comments <- paste(comments, "To nie jest poprawna odpowiedź")
```



# Zadanie 10

Wykonaj wykres, tak jak opisano w zadaniu 9.

Następnie zmodyfikuj go aby: legenda znajdowała się na górze wykresu, wykres posiadał tytuł 'Co jest ważniejsze?', osie OX i OY były zamienione ze sobą (na osi OY edukacja a na OX liczba).

Zmieniony wykres przypisz do zmiennej o nazwie `wynik`.

Rozwiązanie
```{r, eval=FALSE}
wynik <- ggplot(diagnoza, aes(x=eduk4_2013, fill=gp29)) + 
  geom_bar() + ggtitle("Co jest ważniejsze?") + 
  theme(legend.position = "top") + coord_flip()

```

Test
```{r, eval=FALSE}
geometrie <- sapply(wynik$layers, function(x) x$geom$objname)
mapowania <- lapply(sapply(wynik$mapping, function(x) x), as.character)
koordynaty <- attr(wynik$coordinates, "class")
legenda <- wynik$theme$legend.position

isCorrectM <- mapowania$x == "eduk4_2013" && mapowania$fill == "gp29" 
isCorrectG <- all("bar" %in% geometrie)
isCorrectD1 <- legenda == "top"
isCorrectD2 <- all("flip" %in% koordynaty)
isCorrect <- isCorrectM &&  isCorrectG &&  isCorrectD1 &&  isCorrectD2
comments <- ""
if (!exists("wynik")) comments <- paste(comments, "Brak zmiennej o nazwie wynik. ")
if (!isCorrectM) comments <- paste(comments, "Na wykresie należy przedstawić zmienne eduk4_2013 i gp29. ")
if (!isCorrectG) comments <- paste(comments, "Na wykresie powinna być przedstawiona geometria bar. ")
if (!isCorrectD1) comments <- paste(comments, "Legenda powinna znajdować się na górze wykresu. ")
if (!isCorrectD2) comments <- paste(comments, "Osie wykresu powinny być zamienione funkcją coord_flip(). ")
if (!isCorrect) comments <- paste(comments, "To nie jest poprawna odpowiedź")
```





# Zadanie 11

W zadaniu 1 przedstawialiśmy zależność pomiędzy prędkością a długością zwierzęcia.

Wykorzystaj funkcję `lm()` aby zbudować model regresji liniowej opisujący zmienną `predkosc` jako liniową funkcję zmiennej `dlugosc`. Zbuduj podsumowanie tego modelu funkcją `summary()`.

Wynik funkcji `summary()` przypisz do zmiennej o nazwie `wynik`.

Rozwiązanie
```{r, eval=FALSE}
wynik <- summary(lm(data=koty_ptaki, predkosc ~ dlugosc))
```

Test
```{r, eval=FALSE}
klasa <- class(wynik)
wspolczynniki <- wynik$coefficients[,1] - c(149.68, -36.98)

isCorrectM <- klasa == "summary.lm"
isCorrectG <- min(abs(wspolczynniki)) < 0.1
isCorrect <- isCorrectM &&  isCorrectG
comments <- ""
if (!exists("wynik")) comments <- paste(comments, "Brak zmiennej o nazwie wynik. ")
if (!isCorrectM) comments <- paste(comments, "Należy wysłać wynik funkcji summary. ")
if (!isCorrectG) comments <- paste(comments, "Wyznaczono zły model. ")
if (!isCorrect) comments <- paste(comments, "To nie jest poprawna odpowiedź")
```




# Zadanie 12

Ze zbioru danych `serialeIMDB` wybierz tylko odcinki dla serialu `Breaking Bad`.

Następnie wykorzystaj funkcję `lm()` aby zbudować model regresji liniowej opisujący zależność pomiędzy oceną odcinka a jego numerem (zmienne `ocena` i `id`).

Wynik funkcji `lm()` przypisz do zmiennej o nazwie `wynik`.

Rozwiązanie
```{r, eval=FALSE}
BreakingBad <- filter(serialeIMDB, serial == "Breaking Bad") 
wynik <- lm(data=BreakingBad, ocena ~ id)
```

Test
```{r, eval=FALSE}
klasa <- class(wynik)
wspolczynniki <- wynik$coefficients[,1] - c(7.9, 0.018)

isCorrectM <- klasa == "lm"
isCorrectG <- abs(wspolczynniki[2]) < 0.01
isCorrect <- isCorrectM &&  isCorrectG
comments <- ""
if (!exists("wynik")) comments <- paste(comments, "Brak zmiennej o nazwie wynik. ")
if (!isCorrectM) comments <- paste(comments, "Należy wysłać wynik funkcji lm ")
if (!isCorrectG) comments <- paste(comments, "Wyznaczono zły model. ")
if (!isCorrect) comments <- paste(comments, "To nie jest poprawna odpowiedź")
```



# Zadanie 13

W zadaniu 12 wyznaczono trend liniowy dla ocen odcinków serialu `Breaking Bad` jako funkcję numeru odcinka. 

Ten serial już się zakończył, więc poniższe ćwiczenie jest czysto teoretyczne.

Zakładając stałe tempo wzrostu ocen dla kolejnych odcinków serialu `Breaking Bad` (opisane przez model z zadania 11) oszacuj średnią ocenę dla odcinka numer 70.

Wynik (jedną liczbę, tę średnią ocenę)  przypisz do zmiennej o nazwie `wynik`.

Rozwiązanie
```{r, eval=FALSE}
wynik <- 0.018362*70 + 7.9022210
```

Test
```{r, eval=FALSE}
isCorrect <- abs(wynik - 9.187) < 0.2
comments <- ""
if (!exists("wynik")) comments <- paste(comments, "Brak zmiennej o nazwie wynik. ")
if (!isCorrect) comments <- paste(comments, "To nie jest poprawna odpowiedź")
```




# Zadanie 14

Ze zbioru danych `auta2012` wybierz tylko wiersze odpowiadającom ofertom sprzedaży modelu `Golf`. Tak jak zauważyliśmy, zależność `Ceny.w.PLN` od `Rok.produkcji` nie ma charakteru liniowego ale multiplikatywny, dlatego rozsądniej jest opisywać logarytm ceny `log(Cena.w.PLN)`.

Zbuduj model na danych o Golfach, opisujący logarytm Ceny w PLN w zależności od Roku produkcji i od Rodzaju paliwa. Następnie na bazie tego modelu oszacuj ile zgodnie z modelem kosztują Golfy z silnikiem diesla z roku 2010.

Wynik (jedną liczbę, tę średnią ocenę)  przypisz do zmiennej o nazwie `wynik`.

Rozwiązanie
```{r, eval=FALSE}
mod <- lm(log(Cena.w.PLN) ~ Rok.produkcji + Rodzaj.paliwa, data=auta2012 %>% filter(Model == "Golf"))

wynik <- exp(mod$coefficients[1] + 2010*mod$coefficients[2] + mod$coefficients[6])
```

Test
```{r, eval=FALSE}
isCorrect <- abs(1 - wynik / 55259) < 0.02
comments <- ""
if (!exists("wynik")) comments <- paste(comments, "Brak zmiennej o nazwie wynik. ")
if (!isCorrect) comments <- paste(comments, "To nie jest poprawna odpowiedź")
```






# Zadanie 15

W zbiorze danych `skiJumps2013` znajdują się wyniki skoków narciarskich w sezonie 2013. Wybierz z tego zbioru danych tylko skoki na skoczniach o punkcie konstrukcyjnym 120m (zmienna `compKPoint`). 

Następnie policz jaka jest *szansa*, że na takiej skoczni skoczek skoczy 120 metrów lub więcej.

Wynik (jedną liczbę, tę szansę)  przypisz do zmiennej o nazwie `wynik`.

Rozwiązanie
```{r, eval=FALSE}
tylko120 <- skiJumps2013 %>% filter(compKPoint == 120)
tab <- table(tylko120$jumpDistance >= 120)

szansa <- tab[2]/tab[1]
```

Test
```{r, eval=FALSE}
isCorrect <- abs(wynik - 1.41) < 0.1
comments <- ""
if (!exists("wynik")) comments <- paste(comments, "Brak zmiennej o nazwie wynik. ")
if (!isCorrect) comments <- paste(comments, "To nie jest poprawna odpowiedź")
```



# Zadanie 16

W zbiorze danych `skiJumps2013` znajdują się wyniki skoków narciarskich w sezonie 2013. Podobnie jak w zadaniu 15, wybierz z tego zbioru danych tylko skoki na skoczniach o punkcie konstrukcyjnym 120m (zmienna `compKPoint`). 

Wybierz z tego zbioru danych skoczów z Polski i Czech (zmienna `jumperCountry`). Policz jaka jest *szansa*, że na takiej skoczni skoczek skoczy 120 metrów lub więcej, osobno dla skoczków z Polski i Czech.

Następnie policz jaki jest *iloraz szans*, że polski skoczek skoczy 120 lub więcej metrów do szansy że czeski skocze skoczy 120 lub więcej metrów.

Wynik (jedną liczbę, iloraz szans)  przypisz do zmiennej o nazwie `wynik`.

Rozwiązanie
```{r, eval=FALSE}
tylko120PL <- skiJumps2013 %>% filter(compKPoint == 120, jumperCountry == "POL")
tylko120CZ <- skiJumps2013 %>% filter(compKPoint == 120, jumperCountry == "CZE")
tabPL <- table(tylko120PL$jumpDistance >= 120)
tabCZ <- table(tylko120CZ$jumpDistance >= 120)

is <- (tabPL[2]/tabPL[1]) / (tabCZ[2]/tabCZ[1])
```

Test
```{r, eval=FALSE}
isCorrect <- abs(wynik - 1.35) < 0.1
comments <- ""
if (!exists("wynik")) comments <- paste(comments, "Brak zmiennej o nazwie wynik. ")
if (!isCorrect) comments <- paste(comments, "To nie jest poprawna odpowiedź")
```




# Zadanie 17

W zbiorze danych `WIG` znajdują się kursy otwarcia i zamknięcia indeksu WIG w roku 2014. 

Policz *szansę*, że kurs zamknięcia jest wyższy lub równy kursowi otwarcia.

Wynik (jedną liczbę, tę szansę)  przypisz do zmiennej o nazwie `wynik`.

Rozwiązanie
```{r, eval=FALSE}
tab <- table(WIG$Kurs.zamkniecia >= WIG$Kurs.otwarcia) 
is <- (tab[2]/tab[1])
```

Test
```{r, eval=FALSE}
isCorrect <- abs(wynik - 0.922) < 0.1
comments <- ""
if (!exists("wynik")) comments <- paste(comments, "Brak zmiennej o nazwie wynik. ")
if (!isCorrect) comments <- paste(comments, "To nie jest poprawna odpowiedź")
```






