---
title: "Zbiory danych"
author: "pogRomcy danych"
date: "sezon 1 / odcinek 1 <br><br><br><br>Naciśnij `A` by zamienić slajdy na ciągły tekst <br> Naciśnij `T` by wyświetlić spis treści"
output:
  slidy_presentation:
    includes:
      in_header: ../tracking.html
    highlight: default
    css: ../style.css
    font_adjustment: 0
    footer: "pogRomcy danych / zbiory danych"

---

# O czym jest ten odcinek

Podczas tego kursu pracować będziemy z różnymi zbiorami danych.

W tym odcinku te dane przedstawimy.

Wszystkie używane w tym kursie zbiory danych są dostępne w pakiecie `SmarterPoland`.

```{r,  message=FALSE}
library(SmarterPoland)
```

---

# Najszybsze koty i ptaki na świecie

Zbiór danych `koty_ptaki` zestawia charakterystyki dla 13 gatunków.
Wybrane gatunki to najszybsi przedstawiciele kotów i ptaków.

Każdy wiersz przedstawia:

* nazwę gatunku,
* maksymalną osobniczą wagę w kilogramach i maksymalną długość ciała w metrach, 
* maksymalną prędkość (dla ptaków w locie poziomym, nie w nurkowaniu) w kilometrach na godzinę, 
* obszar zamieszkania oraz żywotność w latach. 
* Ostatnia kolumna określa czy gatunek jest dużym kotem czy ptakiem. 



```{r,  message=FALSE}
head(koty_ptaki)
```

---

# Imiona noworodków w Warszawie

Ze strony http://gorny.edu.pl/imiona/index.php pobrano statystyki nadawania imion noworodkom w Warszawie w latach 2004-2014. 

Dla każdego imienia, dla każdego roku i miesiąca opisano liczbę wystąpień danego imienia u noworodków.

```{r,  message=FALSE}
head(imiona_warszawa)
```

---

# Wyniki wyborów samorządowych w 2014

Ze stron Państwowej Komisji Wyborczej pobrano informacje o liczbie wygranych mandatów w sejmikach w wyborach samorządowych 2014. 

Kolejne kolumny opisują:

* Nazwa województwa, 
* Liczba zdobytych mandatów przez PSL, PiS, PO, SLD i inne partie,
* Jaki procent z uprawnionych do głosowania stanowi procent ważnych głosów,
* Długość i szerokość geograficzna środka geograficznego województwa.

```{r,  message=FALSE}
head(mandatySejmik2014)
```

---

# Ceny ofertowa używanych aut w roku 2012

Z serwisu `otomoto.pl` pobrano dane dla przeszło 207 tysięcy ogłoszeń sprzedaży auta. 

Każda oferta opisana jest przez 21 zmiennych, w tym rok produkcji, model, marka, wersja, wyposażenie, kraj pochodzenia i oczywiście cena.

```{r,  message=FALSE}
head(auta2012)
```

---

# Indeks WIG z Giełdy Papierów Wartościowych

Ze strony Giełdy Papierów Wartościowych pobrano dzienne notowania dla indeksu WIG z okresu grudzień 2013 - listopad 2014.

W kolejnych kolumnach przedstawione jest:

* Data, której dotyczą notowania,
* Kurs otwarcia, zamknięcia, kurs minimalny i maksymalny,
* Zmiana kursy oraz wartość obrotów w tysiącach złotych.

```{r,  message=FALSE}
head(WIG)
```

---

# Wzrost rodziców i dzieci

Zbiory danych zebrane przez Galtona i Pearsona by badać zależność pomiędzy wzrostem syna a ojca (`pearson`) oraz ważonej średniej z wzrostu rodziców (`galton`).

```{r,  message=FALSE}
head(galton)
head(pearson)
```

---

# Wyniki skoków narciarskich

Wyniki skoków narciarskich z sezonu 2013/2014. Zbiór danych został przygotowany na potrzebę konkursu na wizualizacje danych podczas konferencji [PAZUR](http://estymator.ue.poznan.pl/pazur/).

Znaczenie poszczególnych kolumn jest opisane w zbiorze danych `skiJumps2013labels`.

W zbiorze danych są informacje o:

* konkursach: miejscowość, kraj, parametry skoczni,
* skoczkach: imię, nazwisko, narodowość, data urodzin,
* skokach (obu skoków, jeżeli skoczek skakał dwa razy): prędkość, odległość, punkty do klasyfikacji.

```{r,  message=FALSE}
head(skiJumps2013)
```

---

# Diagnoza społeczna

Pdzbiór danych z badania Diagnoza Społeczna. Pełny zbiór danych jest dostępny pod adresem `http://diagnoza.com` oraz w pakiecie `pbiecek/Diagnoza` na GitHubie.

Wybrane zmienne opisują imiona, wagi dotyczące sposobu losowania, liczbę lat nauki, płeć, wykształcenie, wzrost, waga, dochody oraz odpowiedzi na wybrane pytania dotyczące światopoglądu.

Zbiór danych `diagnozaDict` opisuje nazwy kolumn ze zbioru danych `diagnoza`.

```{r,  message=FALSE}
head(diagnozaDict[,2,drop=FALSE])
head(diagnoza)
```


