---
title: "Zbiory danych"
author: "pogRomcy danych"
date: "sezon 1 / odcinek 1 <br><br><br><br>Naciśnij `A` by zamienić slajdy na ciągły tekst <br> Naciśnij `T` by wyświetlić spis treści"
output:
  slidy_presentation:
    includes:
      in_header: ../tracking.html
    highlight: default
    css: ../style.css
    font_adjustment: 0
    footer: "pogRomcy danych / zbiory danych"

---

# O czym jest ten odcinek

Praca z danymi możę być bardzo różnorodna. Podczas kursu ,,Pogromcy Danych'' będziemy tę różnorodność przybliżać. W tym celu będziemy pracować na zbiorach danych o różnej wielkości (od kilkunastu do kilkuset tysięcy wierszy), różnym stopniu złożoności (od dwóch do dwóch tysięcy kolumn), oraz o różnym formacie (dane tekstowe, ilościowe, jakościowe). 

Aby ułatwić dostęp do tak różnych zbiorów danych zebraliśmy je wszystkie w jednym pakiecie o nazwie `PogromcyDanych`. Znaleźć można w nim najróżniejsze dane, w tym o cenach ofertowych aut, dane ankietowe dotyczące badań społecznych, informacje o zmianach indeksów giełdowych, imionach noworodków, wynikach skoków narciarskich czy o wynikach leczenia pacjentek z nowotworem piersi.



Aby ten pakiet zainstalować należy w programie R wykonać instrukcję (wystarczy wykonać ją raz). Pobierze ona z Internetu wszystkie te zbiory danych oraz zainstaluje na dysku.

```{r, eval=FALSE}
install.packages("PogromcyDanych")
```

Po zainstalowaniu, aby korzystać z tych zbiorów danych, należy pakiet `PogromcyDanych` włączyć.
Pakiet włącza się poniższą instrukcją (należy ją wykonać po każdym uruchomieniu programu R).

```{r,  message=FALSE}
library(PogromcyDanych)
```

Na kolejnych slajdach przedstawimy wszystkie znajdujące się w tym pakiecie zbiory danych.

---

# Najszybsze koty i ptaki na świecie

Zbiór danych `koty_ptaki` powstał jako tzw. ,,toy-example''. Jest to niewielki (13 wierszy 7 kolumn) zbiór, który można w całości wyświetlić na ekranie i na którym można przećwiczyć podstawowe operacje na danych.

W danych zestawiono charakterystyki dla 13 wybranych gatunków przedstawionych w kolejnych wierszach. Wybrane gatunki to najszybsi przedstawiciele kotów i ptaków. Każdy wiersz to informacje o innym gatunku. 

Kolejne kolumny w tym zbiorze danych przedstawiają:

* nazwę gatunku,
* maksymalną osobniczą wagę w kilogramach i maksymalną długość ciała w metrach, 
* maksymalną prędkość (dla ptaków w locie poziomym, nie w nurkowaniu) w kilometrach na godzinę, 
* obszar zamieszkania oraz żywotność w latach,
* ostatnia kolumna określa czy gatunek jest dużym kotem czy ptakiem. 

Funkcją `head()` możemy wyświetlić pierwsze 6 wierszy z tego zbioru danych.

```{r,  message=FALSE}
head(koty_ptaki)
```

---

# Imiona noworodków w Warszawie

Zbiór danych `imiona_warszawa` przygotowaliśmy po to, by przedstawiać metody analizy trendów oraz metody analizy napisów.

W tym zbiorze danych zawarto informację o liczbie urodzonych noworodków o danym imieniu w Warszawie w kolejnych miesiącach w okresie od roku 2004 do 2014. Dane te są pobrane ze strony http://gorny.edu.pl/imiona/index.php, na której można znaleźć również informacje o aktualnej liczbie urodzin. 

W tym zbiorze danych jest 84816 wierszy, dane dotyczą 696 różnych imion od tych najpopularnijeszych do bardzo rzadkich. 

Kolejne kolumny w tym zbiorze danych przedstawiają:

* imię i płeć dziecka,
* rok i miesiąc którego dotyczy ta statystyka,
* liczba noworodków o danym imieniu urodzonych w Warszawie w danym roku i miesiącu.

Funkcją `head()` wyświetlamy pierwsze 6 wierszy.

```{r,  message=FALSE}
head(imiona_warszawa)
```

Funckją `levels()` wyświetlamy listę różnych imion, które są opisane w tym zbiorze danych.

```{r,  message=FALSE}
levels(imiona_warszawa$imie)
```

---

# Wyniki wyborów samorządowych w 2014

Ze stron Państwowej Komisji Wyborczej pobrano informacje o liczbie wygranych mandatów w sejmikach w wyborach samorządowych 2014. 

Kolejne kolumny opisują:

* Nazwa województwa, 
* Liczba zdobytych mandatów przez PSL, PiS, PO, SLD i inne partie,
* Jaki procent z uprawnionych do głosowania stanowi procent ważnych głosów,
* Długość i szerokość geograficzna środka geograficznego województwa.

```{r,  message=FALSE}
head(mandatySejmik2014)
```

---

# Ceny ofertowa używanych aut w roku 2012

Z serwisu `otomoto.pl` pobrano dane dla przeszło 207 tysięcy ogłoszeń sprzedaży auta. 

Każda oferta opisana jest przez 21 zmiennych, w tym rok produkcji, model, marka, wersja, wyposażenie, kraj pochodzenia i oczywiście cena.

```{r,  message=FALSE}
head(auta2012)
```

---

# Indeks WIG z Giełdy Papierów Wartościowych

Ze strony Giełdy Papierów Wartościowych pobrano dzienne notowania dla indeksu WIG z okresu grudzień 2013 - listopad 2014.

W kolejnych kolumnach przedstawione jest:

* Data, której dotyczą notowania,
* Kurs otwarcia, zamknięcia, kurs minimalny i maksymalny,
* Zmiana kursy oraz wartość obrotów w tysiącach złotych.

```{r,  message=FALSE}
head(WIG)
```

---

# Wzrost rodziców i dzieci

Zbiory danych zebrane przez Galtona i Pearsona by badać zależność pomiędzy wzrostem syna a ojca (`pearson`) oraz ważonej średniej z wzrostu rodziców (`galton`).

```{r,  message=FALSE}
head(galton)
head(pearson)
```

---

# Wyniki skoków narciarskich

Wyniki skoków narciarskich z sezonu 2013/2014. Zbiór danych został przygotowany na potrzebę konkursu na wizualizacje danych podczas konferencji [PAZUR](http://estymator.ue.poznan.pl/pazur/).

Znaczenie poszczególnych kolumn jest opisane w zbiorze danych `skiJumps2013labels`.

W zbiorze danych są informacje o:

* konkursach: miejscowość, kraj, parametry skoczni,
* skoczkach: imię, nazwisko, narodowość, data urodzin,
* skokach (obu skoków, jeżeli skoczek skakał dwa razy): prędkość, odległość, punkty do klasyfikacji.

```{r,  message=FALSE}
head(skiJumps2013)
```

---

# Diagnoza społeczna

Pdzbiór danych z badania Diagnoza Społeczna. Pełny zbiór danych jest dostępny pod adresem `http://diagnoza.com` oraz w pakiecie `pbiecek/Diagnoza` na GitHubie.

Wybrane zmienne opisują imiona, wagi dotyczące sposobu losowania, liczbę lat nauki, płeć, wykształcenie, wzrost, waga, dochody oraz odpowiedzi na wybrane pytania dotyczące światopoglądu.

Zbiór danych `diagnozaDict` opisuje nazwy kolumn ze zbioru danych `diagnoza`.

```{r,  message=FALSE}
head(diagnozaDict[,2,drop=FALSE])
head(diagnoza)
```

---

# Oceny odcinków seriali filmowych

Ten zbiór danych zbiera wyniki ocen odcinków 200 najpopularnijeszych seriali telewizyjnych.
Dane o ocenach oraz liczbie oddanych głosów są pobrane z serwisu http:///www.imdb.com. 
W zbiorze danych są również umieszczone nazwy seriali oraz nazwy poszczególnych odcinków.

Każdy wiersz opisuje jeden odcinek. Kolejne zmienne/kolumny opisują nazwę serialu, nazwę odcinka, numer sezonu, numer odcinak w sezonie, średnia ocena danego odcinka, liczba oddanych głosów, oraz identyfikator serialu używany e bazie IMDB.

```{r,  message=FALSE}
head(serialeIMDB)
```
