---
title: "Zbiory danych"
author: "pogRomcy danych"
date: "sezon 1 / odcinek 1 <br><br><br><br>Naciśnij `A` by zamienić slajdy na ciągły tekst <br> Naciśnij `T` by wyświetlić spis treści"
output:
  slidy_presentation:
    includes:
      in_header: ../tracking.html
    highlight: default
    css: ../style.css
    font_adjustment: 0
    footer: "pogRomcy danych / zbiory danych"

---

# O czym jest ten odcinek

Podczas tego kursu pracować będziemy z różnymi zbiorami danych.

W tym odcinku te dane przedstawimy.

Wszystkie używane zbiory danych są dostępne w pakiecie `SmarterPoland`.

```{r,  message=FALSE}
library(SmarterPoland)
```

---

# Najszybsze koty i ptaki na świecie

```{r,  message=FALSE}
head(koty_ptaki)
```

---

# Indeks WIG z Giełdy Papierów Wartościowych

```{r,  message=FALSE}
head(WIG)
```

---

# Ceny ofertowa używanych aut w roku 2012

```{r,  message=FALSE}
head(auta2012)
```

---

# Diagnoza społeczna

```{r,  message=FALSE}
diagnozaDict
head(diagnoza)
```

---

# Wzrost rodziców i dzieci

```{r,  message=FALSE}
head(galton)
head(pearson)
```


---

# Imiona noworodków w Warszawie

```{r,  message=FALSE}
head(imiona_warszawa)
```

---

# Wyniki wyborów samorządowych w 2014

```{r,  message=FALSE}
head(mandatySejmik2014)
```


---

# Wyniki skoków narciarskich

```{r,  message=FALSE}
head(skiJumps2013)
```

