---
title: "Zadania i odpowiedzi"
author: "pogRomcy danych"
date: "sezon 0 / odcinek 0 <br><br><br><br>Naciśnij `A` by zamienić slajdy na ciągły tekst. <br> Naciśnij `T` by wyświetlić spis treści."
output:
  slidy_presentation:
    includes:
      in_header: ../tracking.html
    highlight: default
    css: ../style.css
    font_adjustment: 0
    footer: "pogRomcy danych / eksploracja danych / zadania i odpowiedzi"
---

# Zadanie, sezon 1, odcinek 5

W kolejnych odcinkach będziemy korzystać ze zbioru danych o cenach aut. 
Ten zbiór danych można pobrać ze strony kursu w różnych formatach pod następującymi linkami:

- dane Excelowe, http://biecek.pl/MOOC/dane/auta2012mini.xls

- dane tekstowe, http://biecek.pl/MOOC/dane/auta2012mini.csv

- dane binarne, http://biecek.pl/MOOC/dane/auta2012mini.rda

- w pakiecie `SmarterPoland` w zmiennej `auta2012`.

*Zadanie:* 

Wczytać do programu R dane wykorzystując każdy z tych formatów.

*Uwaga!* Wskazane pliki mają do 3.5 MB wielkości. Ich pobieranie może trochę potrwać jeżeli połączenie internetowe nie jest dobre lub wiele osób jednocześnie z niego korzysta.

---

# Odpowiedzi, sezon 1, odcinek 5

```{r, eval=FALSE}
# plik tekstowy
auta2012 <- read.table(file = "http://biecek.pl/MOOC/dane/auta2012mini.csv", 
          sep=";", dec=",", header=TRUE)

# plik Excela
library(gdata)
auta2012 <- read.xls("http://biecek.pl/MOOC/dane/auta2012mini.xls", sheet=1)

# plik rda
# nie trzeba przypisywać do zmiennej
load(url("http://biecek.pl/MOOC/dane/auta2012mini.rda"))

```

---

# Zadanie, sezon 1, odcinek 6

- Zapisz zbiór danych `koty_ptaki` do pliku tekstowego, w którym dane są rozdzielane przecinkiem a kropką dziesiętną jest `.`
- Zapisz zbiór danych `koty_ptaki` do formatu pliku Excela. Sprawdź czy dane poprawnie się zapisały.
- Zapisz zbiór danych `koty_ptaki` do pliku binarnego. Odczytaj go następnie funkcją `load()` i sprawdź czy dane poprawnie zostały zapisane.

---

# Odpowiedzi, sezon 1, odcinek 6

```{r, eval=FALSE}
# plik tekstowy
write.table(koty_ptaki, file = "dane_o_kotach.csv", sep=",", dec=".")

# plik Excela
library(xlsx)
write.xls(koty_ptaki, file = "koty_ptaki.xlsx", sheetName="Zakladka 1")

# dane binarne
save(koty_ptaki, file="koty_ptaki.rda")
load("koty_ptaki.rda")
```

---

# Zadania, sezon 1, odcinek 7

- Zbuduj sekwencję dziesięciu kolejnych małych liter alfabetu łacińskiego.

- Zbuduj sekwencję dziesięciu kolejnych liczb nieparzystych zaczynając od `3`.

- Z wektora `LETTERS` wybierz litery na pozycjach 5, 10, 15, 20 i 25.

- Wypisz wartości wektora `LETTERS` od końca.

---

# Odpowiedzi, sezon 1, odcinek 7

```{r}
# kolejne litery
c('a', 'b', 'c', 'd', 'e', 'f', 'g', 'h', 'i', 'j')
letters[1:10]

# nieparzyste od 3
seq(3, 21, 2)

# wybrane z LETTERS
LETTERS[c(5, 10, 15, 20, 25)]

# od końca wektor LETTERS
LETTERS[26:1]
```



