---
title: "Zadania i odpowiedzi"
author: "pogRomcy danych"
date: "sezon 0 / odcinek 0 <br><br> Wszelkie prawa zastrzeżone.<br> Wykorzystanie możliwe wyłącznie za zgodą autora.  <br><br><br><br>Naciśnij `A` by zamienić slajdy na ciągły tekst. <br> Naciśnij `T` by wyświetlić spis treści."
output:
  slidy_presentation:
    includes:
      in_header: ../tracking.html
    highlight: default
    css: ../style.css
    font_adjustment: 0
    footer: "pogRomcy danych / wizualizacja / zadania i odpowiedzi"
---

# Zadanie, sezon 2, odcinek 2

+ Przedstaw graficznie za pomocą wykresu punktowego zależność pomiędzy żywotnością (kolumna `zywotnosc`) a wagą zwierzęcia (kolumna `waga`).

+ Zaznacz kolorem lub kształtem punktu informację czy przedstawiany jest ptak czy kot. Czy są różnice pomiędzy żywotnością a wagą dla kotów i ptaków?

+  Użyj etykiet by odczytać który ptak i który kot żyją najdłużej

+ Używając geometrii wstęga (`geom_ribbon`) przedstaw kurs minimalny i maksymalny każdego dnia na podstawie danych ze zbioru `WIG`.


# Odpowiedź, sezon 2, odcinek 2

```{r, message=FALSE, eval=FALSE}
library(PogromcyDanych)
library(ggplot2)

# Przedstaw graficznie za pomocą wykresu punktowego zależność pomiędzy 
# żywotnością (kolumna `zywotnosc`) a wagą zwierzęcia (kolumna `waga`).
ggplot(koty_ptaki, aes(x = waga, y=zywotnosc)) + 
  geom_point()

# Zaznacz kolorem lub kształtem punktu informację czy przedstawiany 
# jest ptak czy kot. Czy są różnice pomiędzy żywotnością a wagą dla 
# kotów i ptaków?
ggplot(koty_ptaki, aes(x = waga, y=zywotnosc, color=druzyna, shape=druzyna)) + 
  geom_point()

# Użyj etykiet by odczytać który ptak i który kot żyją najdłużej
ggplot(koty_ptaki, aes(x = waga, y=zywotnosc, color=druzyna, shape=druzyna, label=gatunek)) + 
  geom_text()

# Używając geometrii wstęga (`geom_ribbon`) przedstaw kurs minimalny 
# i maksymalny każdego dnia na podstawie danych ze zbioru `WIG`.
ggplot(WIG, aes(x = Data, ymin=Kurs.minimalny, ymax=Kurs.maksymalny)) + 
  geom_ribbon()

```

---

# Zadanie, sezon 2, odcinek 3

+ Wybierz samochody marki Volkswagen model Passat a następnie narysuj jak średnia cena zależy od roku produkcji za pomocą geometrii `geom_smooth()`.

+ Wybierz samochody marki Volkswagen, narysuj jak średnia cena zależy od roku produkcji, różnymi kolorami przedstaw różne modele Volkswagena.

+ Wybierz pięcioletnie auta marki Volkswagen i za pomocą wykresu ramka - wąsy przedstaw jak cena auta zależy od modelu.

+ Dla wybranych pięcioletnich aut marki Volkswagen przedstaw w podziale na modele jaka część aut ma silnik diesla.

# Odpowiedź, sezon 2, odcinek 3

```{r, message=FALSE, eval=FALSE}
# Wybierz samochody marki Volkswagen model Passat a następnie narysuj 
# jak średnia cena zależy od roku produkcji za pomocą geometrii `geom_smooth()`.

passat <- auta2012 %>%
              filter(Marka == 'Volkswagen', Model == 'Passat', Rok.produkcji > 1990) %>%
              select(Marka, Model, Rok.produkcji, Cena.w.PLN, Rodzaj.paliwa)

ggplot(passat, aes(x=Rok.produkcji, y=Cena.w.PLN)) + 
  geom_smooth()

# Wybierz samochody marki Volkswagen, narysuj jak średnia cena zależy 
# od przebiegu, różnymi kolorami przedstaw różne modele Volkswagena.

volkswagen <- auta2012 %>%
              filter(Marka == 'Volkswagen', Model %in% c('Passat', 'Golf', 'Polo', 'Sharan'), Rok.produkcji > 1990, Rok.produkcji < 2012) %>%
              select(Marka, Model, Rok.produkcji, Cena.w.PLN, Rodzaj.paliwa)

ggplot(volkswagen, aes(x=Rok.produkcji, y=Cena.w.PLN, color=Model)) + 
  geom_smooth()

# Wybierz pięcioletnie auta marki Volkswagen i za pomocą wykresu 
# ramka - wąsy przedstaw jak cena auta zależy od modelu.

volkswagen <- auta2012 %>%
              filter(Marka == 'Volkswagen', Rok.produkcji == 2007, Model %in% c('Passat', 'Golf', 'Polo', 'Sharan')) %>%
              select(Marka, Model, Rok.produkcji, Cena.w.PLN, Rodzaj.paliwa)

ggplot(volkswagen, aes(x=Model, y=Cena.w.PLN)) + 
  geom_boxplot()

# Dla wybranych pięcioletnich aut marki Volkswagen przedstaw w podziale 
# na modele jaka część aut ma silnik diesla.

ggplot(volkswagen, aes(x=Model, fill=Rodzaj.paliwa)) + 
  geom_bar(position = 'fill')

```

# Zadanie, sezon 2, odcinek 4

+ Podobnie jak w poprzednim odcinku, wybierz samochody marki Volkswagen model Passat a następnie narysuj jak średnia cena zależy od roku produkcji za pomocą geometrii `geom_smooth()`. Następnie zobacz jak ten wykres będzie wyglądał z motywami `theme_bw()`, `theme_excel()` i `theme_economist()`.

+ Zmień poniższy wykres, zamieniając skalę kolorów na od zielonego do czerwonego, kropki zamień na kwadraty a do wykresu dodaj tytuł (i odpowiednie etykiety osi).

```{r, eval=FALSE}
ggplot(koty_ptaki, aes(x=waga, y=predkosc, size=zywotnosc, color=zywotnosc)) +
  geom_point() 
```

# Odpowiedzi, sezon 2, odcinek 4

```{r, message=FALSE, eval=FALSE}
# Podobnie jak w poprzednim odcinku, wybierz samochody marki Volkswagen model 
# Passat a następnie narysuj jak średnia cena zależy od roku produkcji za pomocą
# geometrii `geom_smooth()`. Następnie zobacz jak ten wykres będzie wyglądał 
# z motywami `theme_bw()`, `theme_excel()` i `theme_economist()`.

passat <- auta2012 %>%
              filter(Marka == 'Volkswagen', Model == 'Passat', Rok.produkcji > 1990) %>%
              select(Marka, Model, Rok.produkcji, Cena.w.PLN, Rodzaj.paliwa)

pl <- ggplot(passat, aes(x=Rok.produkcji, y=Cena.w.PLN)) + 
  geom_smooth()

library(ggthemes)
pl + theme_bw() + ggtitle("theme_bw")
pl + theme_excel() + ggtitle("theme_excel")
pl + theme_minimal() + ggtitle("theme_minimal")
pl + theme_economist() + ggtitle("theme_economist")


# Zmień poniższy wykres, zamieniając skalę kolorów na od zielonego do czerwonego,
# kropki zamień na kwadraty a do wykresu dodaj tytuł (i odpowiednie etykiety osi).
# ggplot(koty_ptaki, aes(x=waga, y=predkosc, size=zywotnosc, color=zywotnosc)) +
#    geom_point() 

ggplot(koty_ptaki, aes(x=waga, y=predkosc, size=zywotnosc, color=zywotnosc)) +
    geom_point(shape=18) +  
  scale_color_gradient(high = "green3", low = "red3") +
  ggtitle("Zielone latające kwadraty") + xlab("Waga [kg]") + ylab("Prędkość [km/h]")
```

