---
title: "Jak zrobić wykres w ggplot2"
author: "poskRamiacze danych"
date: "sezon 3 / odcinek 1"
output:
  slidy_presentation:
    highlight: default
    css: ../style.css
    font_adjustment: 0
    footer: "poskRamiacze danych / wizualizacja / pierwszy wykres"

---
# O czym jest ten odcinek

Przetwarzanie danych wykonuje się po to by można je było analizować. Analizuje się dane po to by je zrozumieć. Rozumiejąc dane można je pokazać.

W tym odcinku dowiemy się

- Na czym polega gramatyka grafiki
- Jak tworzyć wykresy punktowe
- Jak działa mechanizm mapowania zmiennej na cechę wykresu
- Jak tworzyć wykresy z etykietami
- Jak dodawać kolejne warstwy do wykresu

---
# Dlaczego ggplot2 a nie inny pakiet graficzny?

```{r}
library(SmarterPoland)
library(ggplot2)

plot(koty_ptaki$waga, koty_ptaki$predkosc)

ggplot(koty_ptaki, aes(x=waga, y=predkosc)) +
  geom_point()
```

---
# Jak zrobić wykres punktowy

```{r}
ggplot(koty_ptaki, aes(x=waga, y=predkosc)) +
  geom_point()
```

---
# Czym są mapowania - kształt punktu

```{r}
ggplot(koty_ptaki, aes(x=waga, y=predkosc, shape=druzyna)) +
  geom_point(size=5) 
```
---
# Czym są mapowania - wielkość punktu

```{r}
ggplot(koty_ptaki, aes(x=waga, y=predkosc, size=zywotnosc)) +
  geom_point() 
```

---
# Czym są mapowania - kolor punktu

```{r}
ggplot(koty_ptaki, aes(x=waga, y=predkosc, color=druzyna)) +
  geom_point(size=5) 

```

---
# Geometria text

```{r}
ggplot(koty_ptaki, aes(x= waga, y=predkosc, label=gatunek)) +
  geom_text()

ggplot(koty_ptaki, aes(x= waga, y=predkosc, label=gatunek, color=druzyna)) +
  geom_text()
```

---
# Geometria line

```{r}
load("../dane/WIG.rda")
WIG[,1] <- as.Date(WIG[,1])
ggplot(WIG, aes(x=Data, y=Kurs.zamkniecia)) + 
  geom_line()
```

---
# Geometria ribbon

```{r}
ggplot(WIG, aes(x=Data, ymin=0, ymax=Kurs.zamkniecia)) + 
  geom_ribbon()
```

---
# Jak składać geometrie

---
# Gdzie szukać dalej

- Więcej informacji o tym jak budować wykresy w pakiecie ggplot2 znaleźć można w rozdziale 4 książki *,,Przewodnik po pakiecie R''*. Więcej informacji o tej książce http://www.biecek.pl/R/

- Wiele przydatnych wskazówek można również znaleźć w internetowej książce *,,Cookbook for R''* http://www.cookbook-r.com/Graphs/

- Bardzo rozbudowana dokumentacja dla pakietu ggplot2 dostępna jest na stronie *,,ggplot2''* http://docs.ggplot2.org/current/index.html

