---
title: "Pakiet ggplot2 - praca nad detalami"
author: "pogRomcy danych"
date: "sezon 2 / odcinek 4 <br><br><br><br>Naciśnij `A` by zamienić slajdy na ciągły tekst. <br> Naciśnij `T` by wyświetlić spis treści."
output:
  slidy_presentation:
    includes:
      in_header: ../tracking.html
    highlight: default
    css: ../style.css
    font_adjustment: 0
    footer: "pogRomcy danych / wizualizacja / dopieszczanie"

---

# O czym jest ten odcinek

Funkcje z pakietu ggplot2 wyglądają dobrze przy domyślnych ustawieniach.

Ale tworząc bardziej złożoną grafikę, często pojawia się potrzeba zmiany jakiegoś detalu.

W tym odcinku nauczymy się:

- Jak dodać adnotacje do wykresu?
- Jak kontrolować mapowanie dla cechy `shape` (kształt)?
- Jak kontrolować mapowanie dla cechy `color` (kolor)?
- Jak modyfikować legendę wykresu?
- Jak zmieniać motywy graficzne wykresu?

---

# Adnotacje, napisy na osiach i tytuły

Dobry tytuł wykresu i opisy osi to elementy, które znacznie ułatwiają poprawne odczytanie wykresu, choć często ich wkład jest umniejszany.

Dlaczego są one takie ważne? Ponieważ bez tytułu i opisu osi czytelnik może nie mieć pojęcia co wykres przedstawia. Jeżeli czytelnik nie wie co wykres przedstawia to taki wykres jest bezużyteczny.

Dlaczego umniejszany? Ponieważ twórca wykresu zazwyczaj wie co wykres przedstawia i niekoniecznie ma ochotę i czas by dbać o czytelnika.

Będziemy tworzyć bardzo dobre wykresy, ponieważ na naszych wykresach wszystko będzie jasne i opisane.
Przyjrzyjmy się wykresowi z pierwszego odcinka i zastanówmy się które elementy warto dodatkowo opisać?
Poświęć kilka minut by znaleźć przynajmniej pięć elementów, które warto lepiej opisać na tym wykresie.

```{r, fig.height=4, fig.width=5, message=FALSE, warning=FALSE}
library(PogromcyDanych)
ggplot(koty_ptaki, aes(x=waga, y=predkosc, shape=druzyna)) +
  geom_point(size=5) 
```

---

# Adnotacje, napisy na osiach i tytuły

Czy to było trudne zadanie? 

Mogło być, ponieważ widzieliśmy ten wykres już wiele razy i wiemy co on przedstawia. Jeżeli jednak udało Ci się znaleźć elementy, które warto dodatkowo opisać, to świetnie, jesteś na dobrej ścieżce by krytycznie patrzeć na wykresy.

Oto co ja znalazłem:

- W opisach osi brakuje jednostek. Jest informacja 'waga' ale w jakich to jednostkach? Kilogramach, funtach? 
- Podobny problem dotyczy prędkości, czy to kilometry na godzinę czy mile?
- Opis legendy 'druzyna' może i jest zabawny ale niewiele mówi. Jaka drużyna? Dla kogoś, kto nie wie o wyścigach gatunków ten napis nic nie powie.
- Ale o co chodzi z tym wykresem? Gdzie jest tytuł? Co on w ogóle przedstawia?
- Jakie gatunki reprezentują najbardziej skrajne punkty? Który kot i który ptak jest najszybszy?

Zobaczmy jak przygotować wykres z odpowiednimi adnotacjami.

---

# Adnotacje, napisy na osiach i tytuły

W poniższym przykładzie do wykresu dodajemy cztery linijki, każda zmieniająca określony element wykresu.

1. Funkcja `ggtitle()` dodaje tytuł do wykresu a funkcją `theme()` zmieniamy wielkość tytułu wykresu. Większy będzie wyraźniejszy. 

2. Funkcjami `xlab()` i `ylab()` dodajemy opisy dla osi. Dodaliśmy w nich jednostki, warto też by opisy zaczynały się dużą literą i miały polskie znaki.

3. Aby zmienić tytuł legendy należy określić argument `name` (nazwa) dla funkcji opisującej mapowanie na rozmiar (`scale_shape_discrete()`), a funkcją `theme()` przesuwamy tę legendę na górę wykresu. 

4. Funkcją `geom_text()` dodajemy etykiety dla wybranych punktów na wykresie. Zaznaczyliśmy najszybszego kota i ptaka.

# Adnotacje, napisy na osiach i tytuły

A oto i wykres po dodaniu tych modfyfikacji
```{r, fig.height=5, fig.width=5, message=FALSE, warning=FALSE, eval=FALSE}
# Przed [lewy]
ggplot(koty_ptaki, aes(x=waga, y=predkosc, shape=druzyna)) +
  geom_point(size=5)
# Po [prawy]
ggplot(koty_ptaki, aes(x=waga, y=predkosc, shape=druzyna)) +
  geom_point(size=5) + 
  # większy i czytelny tytuł
  ggtitle("Lżejszym łatwiej szybko biegać!") + theme(plot.title = element_text(size=20)) + 
  # opisy osi
  xlab("Waga [kg]") + ylab("Prędkość [km/h]") + 
  # tytuł w legendzie
  scale_shape_discrete(name="Koty czy Ptaki?") + theme(legend.position="top") + 
  # dodatkowe napisy na wykresie
  geom_text(data=koty_ptaki[c(6,8),], aes(label=gatunek), hjust=-0.2)
```
```{r, fig.height=5, fig.width=5, message=FALSE, warning=FALSE, echo=FALSE}
# Przed
ggplot(koty_ptaki, aes(x=waga, y=predkosc, shape=druzyna)) +
  geom_point(size=5)
# Po
ggplot(koty_ptaki, aes(x=waga, y=predkosc, shape=druzyna)) +
  geom_point(size=5) + 
  # większy i czytelny tytuł
  ggtitle("Lżejszym łatwiej szybko biegać!") + theme(plot.title = element_text(size=20)) + 
  # opisy osi
  xlab("Waga [kg]") + ylab("Prędkość [km/h]") + 
  # tytuł w legendzie
  scale_shape_discrete(name="Koty czy Ptaki?") + theme(legend.position="top") + 
  # dodatkowe napisy na wykresie
  geom_text(data=koty_ptaki[c(6,8),], aes(label=gatunek), hjust=-0.2)
```

---

# Większa kontrola nad mapowaniami

Mapowania to jedna z największych wartości pakietu `ggplot2`. Wystarczy, że wskażemy jakie zmienne mają być przedstawione na wykresie, oraz jakie cechy wykresu mają te zmienne opisać a program R automatycznie dobiera sposób prezentacji uwzględniając typ zmiennej, sprawdzając czy przyjmuje ona kilka wartości czy wiele, czy jest zmienną ilościową czy jakościową itp. 

Czasem jednak, chcielibyśmy zmienić sposób reprezentacji zmiennych, a więc zmienić domyślne mapowanie. 

Możemy to zrobić korzystając z funkcji o nazwach zgodnych z szablonem `scale_xxx_yyy()`, gdzie `xxx` opisuje cechę na którą mapujemy (`shape`/`size`/`color`/`x`/`y`), a `yyy` opisuje sposób reprezentacji. 

Przykładowo, funkcja `scale_shape_manual()` pozwala na zarządzanie mapowaniem zmiennej na kształty punktów. Argument `values=` pozwala na wskazanie jakimi kształtami mają być przedstawione poszczególne grupy, a argument `breaks=` pozwala wskazać wartości mapowanej zmiennej w legendzie. 

W podobny sposób `scale_color_manual()` pozwala na ręczne (manualne) wskazanie kolorów, które mają kodować poszczególne wartości.

A mapując na cechy `x` i `y` (współrzędne) interesującym parametrem jest `expand=`, który pozwala na określenie jak duże mają być marginesy na osi. 

# Większa kontrola nad mapowaniami

A oto i przykładowe zastoswanie wszystkich tych modyfikacji mapowań.

```{r, fig.height=4, fig.width=5, message=FALSE, warning=FALSE, eval=FALSE}
# Przed [lewy]
ggplot(koty_ptaki, aes(x=waga, y=predkosc, shape=druzyna, color=druzyna)) +
  geom_point(size=5) 
# Po [prawy]
ggplot(koty_ptaki, aes(x=waga, y=predkosc, shape=druzyna, color=druzyna)) +
  geom_point(size=5) +
  # określamy kształty poszczególnych grup K/P oraz etykiety w legndzie
  scale_shape_manual(values=c("K", "P"), breaks=c("Kot", "Ptak")) +
  # określamy kolory (ciemnoniebieski i ciemnoczerwony)
  scale_color_manual(values=c("blue3", "red3"), breaks=c("Kot", "Ptak")) +
  # dla osi OY usuwany marginesy poza zakresem 0-200
  scale_y_continuous(limits=c(0,200), expand=c(0,0)) 
```
```{r, fig.height=4, fig.width=5, message=FALSE, warning=FALSE, echo=FALSE}
# Przed
ggplot(koty_ptaki, aes(x=waga, y=predkosc, shape=druzyna, color=druzyna)) +
  geom_point(size=5) 
# Po
ggplot(koty_ptaki, aes(x=waga, y=predkosc, shape=druzyna, color=druzyna)) +
  geom_point(size=5) +
  # określamy kształty poszczególnych grup K/P oraz etykiety w legndzie
  scale_shape_manual(values=c("K", "P"), breaks=c("Kot", "Ptak")) +
  # określamy kolory (ciemnoniebieski i ciemnoczerwony)
  scale_color_manual(values=c("blue3", "red3"), breaks=c("Kot", "Ptak")) +
  # dla osi OY usuwany marginesy poza zakresem 0-200
  scale_y_continuous(limits=c(0,200), expand=c(0,0)) 
```

# Większa kontrola nad mapowaniami - zmienne ciągłe

Zobaczmy jak wygląda kontrolowanie mapowaniami zmiennych ciągłych. Jako przykłąd wykorzystamy zmienną `zywotnosc`. Będziemy ją mapować na kolor i wielkość punktu.

Jeżeli nie podoba nam się domyślny dobór kolorów (dla zmiennych ciągłych od czarnego do niebieskiego), to funkcją `scale_color_gradient()` możemy określić pomiędzy jakimi wartościami `low=` i `high=` ma rozpinać się skala kolorów. 

Dla wielkości punktu określamy jaki przedział żywotności ma być prezentowany `limits=` oraz na jakiej wielkości punkty ten przedział ma być przedstawiony `range=`.

Więcej inforamcji o możliwych dodatkowych parametrach znaleźć można w plikach pomocy dla funkcji `?scale_color_gradient` i `?scale_size_continuous`.

# Większa kontrola nad mapowaniami - zmienne ciągłe

A oto i przykładowe zastoswanie wszystkich tych modyfikacji mapowań.

```{r, fig.height=4, fig.width=5, message=FALSE, warning=FALSE, eval=FALSE}
# Przed [lewy]
ggplot(koty_ptaki, aes(x=waga, y=predkosc, size=zywotnosc, color=zywotnosc)) +
  geom_point() 
# Po [prawy]
ggplot(koty_ptaki, aes(x=waga, y=predkosc, size=zywotnosc, color=zywotnosc)) +
  geom_point() +
  # zmiana zakresu wartości dla wielkosci punktów
  scale_size_continuous(range=c(5,15), limits=c(10,50)) +
  # zmiana skali kolorów (ciągła skala podaje się dwa skrajne kolory)
  scale_color_gradient(low="gold", high="red4")
```
```{r, fig.height=4, fig.width=5, message=FALSE, warning=FALSE, echo=FALSE}
# Przed
ggplot(koty_ptaki, aes(x=waga, y=predkosc, size=zywotnosc, color=zywotnosc)) +
  geom_point() 
# Po
ggplot(koty_ptaki, aes(x=waga, y=predkosc, size=zywotnosc, color=zywotnosc)) +
  geom_point() +
  scale_size_continuous(range=c(5,15), limits=c(10,50)) +
  scale_color_gradient(low="gold", high="red4")
```

---

# Legenda

Pakiet `ggplot2` automatycznie tworzy i rysuje legendę. W wielu przypadkach to domyślne zachowanie jest wystarczające, ale czasem chcemy umieścić tę legendę w innym miejscu, inaczej ją zatytułować czy pokolorować.

Oczywiście to wszystko możemy zrobić, ustawiając poszczególne argumenty motywu (funkcją `theme()`) lub funkcji mapujących.

W poniższym przykładzie funkcja `theme()` służy do określenia koloru tła i obramowania w legendzie, wielkość tytułu legendy oraz jej pozycję. Funkcja `scale_shape_manual()` określa elementy mapowania, tytuł legendy i nazwę kluczy na legendzie.

```{r, fig.height=4, fig.width=5, message=FALSE, warning=FALSE}
ggplot(koty_ptaki, aes(x=waga, y=predkosc, shape=druzyna)) +
  geom_point(size=5) +
  scale_shape_manual(values=c("K", "P"), labels=c("Duże Koty", "Wściekłe Ptaki"), name="Jakie \n to \n zwierze?") +
  theme(legend.background = element_rect(color="red", fill="grey95"), 
        legend.title = element_text(size=15), 
        legend.position=c(0.8,0.8)) # 0.8, 0.8 to współrzędne gdzie ma pojawić się legenda

```

---

# Wiele wykresów w jednym oknie

W programie R wszystko jest obiektem. Oznacza to, że również wynik funkcji `ggplot()` jest obiektem, który można przypisać do zmiennej i później wielokrotnie wykorzystać. Zilustrujmy to przykładem. Poniższa instrukcja przypisze definicje wykresy do zmiennej `pl_waga`. Żaden wykres nie będzie narysowany chyba, że wyświetlimy zawartość zmiennej `pl_waga`.

```{r, fig.height=4, fig.width=5, message=FALSE, warning=FALSE}
pl_waga <- ggplot(koty_ptaki, aes(x=waga, y=predkosc)) +
                geom_point(size=5)
```

Aby wyświetlić wykres `pl_waga` można wykorzystać funkcję `print()`. Jednym z argumentów tej funkcji jest `vp=` pozwalający określić w którym miejscu wykres ma być rysowany. Domyślnie zarysowany jest cały obszar o współrzędnych [0-1], ale możemy zażyczyć sobie by wykres rysowany był w mniejszym obszarze. Jest to bardzo wygodne, jeżeli chcemy zmieścić kilka wykresów obok siebie. Poniższy przykład rysuje ten sam wykres trzykrotnie, za każdym razem w innym miejscu i z innym tytułem.

```{r, fig.height=4, fig.width=5, message=FALSE, warning=FALSE}
library(grid)

print(pl_waga + ggtitle("Wykres 1"), 
      vp=viewport(x=0.25, y = 0.75, width=0.5, height=0.5))
print(pl_waga + ggtitle("Wykres 2"), 
      vp=viewport(x=0.25, y = 0.25, width=0.5, height=0.5))
print(pl_waga + ggtitle("Wykres 3"), 
      vp=viewport(x=0.75, y = 0.5, width=0.5, height=1))
```

[TODO] wyjasnic jakie znaczenie maja parametry x=0.25, y=0.75 ...
moze bardziej intuicyjnym rozwiazaniem byloby:
```{r, fig.height=4, fig.width=5, message=FALSE, warning=FALSE}
# siatka:
pushViewport(viewport(layout = grid.layout(2,2)))
# wklejanie wykresow do wybranych cel:
print(pl_waga + ggtitle("Wykres 1"),
      vp= viewport(layout.pos.row=1, layout.pos.col=1))
print(pl_waga + ggtitle("Wykres 2"),
      vp= viewport(layout.pos.row=2, layout.pos.col=1))
print(pl_waga + ggtitle("Wykres 3"),
      vp= viewport(layout.pos.row=1:2, layout.pos.col=2))
```

---

# Motywy graficzne

Do tego miejsca mogło nam trochę obrzydnąć szare tło na wykresach. Okazuje się, że w prosty sposób można zmienić wygląd wykresu, używając motywów, czyli kompletów ustawień graficznych. Wiele takich motywów dostępnych jest w pakiecie `ggthemes`. Aby zmienić wygląd wykresu wystarczy dodać funkcję z motywem. Nazwy tych funkcji rozpoczynają się od `theme_`. Poniżej przykład dla czterech motywów graficznych.

```{r, fig.height=4, fig.width=5, eval=FALSE}
library(ggthemes)
pl <- ggplot(koty_ptaki, aes(x=waga, y=predkosc, shape=druzyna)) +
  geom_point(size=5) 
pl + theme_bw()
pl + theme_excel()
pl + theme_minimal()
pl + theme_economist()
```
```{r, fig.height=4, fig.width=5, echo=FALSE, message=FALSE, warning=FALSE}
library(ggthemes)
pl <- ggplot(koty_ptaki, aes(x=waga, y=predkosc, shape=druzyna)) +
  geom_point(size=5) 
pl + theme_bw() + ggtitle("theme_bw")
pl + theme_excel() + ggtitle("theme_excel")
pl + theme_minimal() + ggtitle("theme_minimal")
pl + theme_economist() + ggtitle("theme_economist")
```

---

# Ciekawostki

Elastyczność ggplot2 jest olbrzymia. Możliwe jest tworzenie wykresów w stylu popularnych komiksów z serii XKCD http://xkcd.com/

```{r, fig.height=4, fig.width=5, message=FALSE, warning=FALSE}
library(xkcd)
ggplot(koty_ptaki, aes(x=waga, y=predkosc)) +
  geom_point(size=5) + xkcdaxis(c(0,300),c(50,200))

```

Bazując na motywie `theme_bw()` można uzyskać inwersję domyślnych wykresów z pakietu `ggplot2`

```{r, fig.height=4, fig.width=5,  message=FALSE, warning=FALSE}
pl + theme_bw()+theme(plot.background = element_rect(fill = "gray80"))
```


---

# Co dalej

Do’s and Don’ts 
http://stat545-ubc.github.io/block015_graph-dos-donts.html

No no’s
Do: make the data stand out
Do: spare your reader from mental gymnastics
Do: use position along a common scale
Do: take control of aspect ratio
Do: think about including zero
Do: choose the scale with intention
Do: connect the dots with care
Do: convey groups clearly


Ten Simple Rules for Better Figures

http://www.ploscompbiol.org/article/info:doi/10.1371/journal.pcbi.1003833

Twenty rules for good graphics

http://robjhyndman.com/hyndsight/graphics/


---

# Co dalej

- Więcej informacji o tym jak budować wykresy w pakiecie ggplot2 znaleźć można w rozdziale 4 książki *,,Przewodnik po pakiecie R''*. Więcej informacji o tej książce http://www.biecek.pl/R/

- Wiele przydatnych wskazówek można również znaleźć w internetowej książce *,,Cookbook for R''* http://www.cookbook-r.com/Graphs/

- Bardzo rozbudowana dokumentacja dla pakietu ggplot2 dostępna jest na stronie *,,ggplot2''* http://docs.ggplot2.org/current/index.html

- Effective tables and graphs in official statistics, Government Statistical Service (London)
https://gss.civilservice.gov.uk/wp-content/uploads/2014/12/Effective-graphs-and-tables-in-official-statistics-version-1.pdf




INNE:


easyGgplot2 - nakłądki na pakiet ggplot2
http://www.sthda.com/english/wiki/easyggplot2

edytowalne wykresy dla ggplota [do excela lub worda]
http://www.sthda.com/english/wiki/create-an-editable-graph-from-r-software


KTR:

Może warto uwzględnić poniższą funkcję (np. w któreś części dotyczącej wykresów w ggplot2):
Sep_Tys <- function(){function(x) format(x, big.mark = " ", scientific = FALSE)}
czyli separator tysięczny.
Funkcja scales::comma rozdziela duże liczby za pomocą przecinka.
Nie jest to "szczęśliwe" rozwiązanie,
ponieważ często na drugiej osi mogą być części ułamkowe liczby (np. 2,75 itp.).
W takich sytuacjach warto mieć możliwość wyboru zapisu dużych liczb.
