---
title: 'Wydajność i ceny procesorów czyli opłacalność'
author: "Krzysztof Trajkowski"
date: "`r format(Sys.time(), '%d %B, %Y')`"
output:
  html_document:
    toc: true
---

##Pakiety

```{r, warning=FALSE, message=FALSE}
library(XML)
```

##Przygotowanie danych 

1. Testy wydajności pochodzą z serwisu www.cpubenchmark.net
2. Ceny procesorów są pobrane z serwisu Skąpiec (jako mediana wszystkich oferowanych cen).
3. <span style="color:red">**Data ostatniej aktualizacji rankingu: 2015-02-15 11:03**</span>

$$opłacalność=\frac{wydajność}{cena}$$

Ściągamy dane dotyczące procesorów np. z podstawką LGA 1150.

```{r, warning=FALSE, message=FALSE}
adres01 <- "http://www.jaki-procesor.pl/lga-1150"
tabelki01 <- readHTMLTable(adres01)
class(tabelki01)
names(tabelki01)
wyd_ogol_LGA1150 <- tabelki01$"procesory-wydajnosc-ogolna"
wyd_1rdz_LGA1150 <- tabelki01$"procesory-wydajnosc-1-rdzen"
class(wyd_ogol_LGA1150)
head(wyd_ogol_LGA1150)
```

Ściągamy dane dotyczące procesorów np. dwurdzeniowych.

```{r, warning=FALSE, message=FALSE}
adres02 <- "http://www.jaki-procesor.pl/dwurdzeniowy"
tabelki02 <- readHTMLTable(adres02)
class(tabelki02)
names(tabelki02)
wyd_ogol <- tabelki02$"procesory-wydajnosc-ogolna"
wyd_1rdz <- tabelki02$"procesory-wydajnosc-1-rdzen"
class(wyd_ogol)
head(wyd_ogol)
```

Dostępne procesory.

```{r, warning=FALSE, message=FALSE}
adres03 <- "http://www.jaki-procesor.pl"
tabelki03 <- readHTMLTable(adres03)
class(tabelki03)
names(tabelki03)
wyd_ogol <- tabelki03$"procesory-wydajnosc-ogolna"
wyd_1rdz <- tabelki03$"procesory-wydajnosc-1-rdzen"
class(wyd_ogol)
head(wyd_ogol)
```

Powyższą tabelę można powiększyć o kilka zmienych grupujących:
Producent, Liczba rdzeni, Model.
